---
title: "Domača naloga 6"
subtitle: "Linearni modeli"
author: "Alen Kahteran"
date: "21. 01. 2020"
output:
  html_document:
    fig_caption: no
    toc: no
    toc_depth: '3'
params:
  printcode: no
  printresults: hide
editor_options:
  chunk_output_type: console
---

```{r setup, include=FALSE}
knitr::opts_chunk$set(echo=params$printcode, results=params$printresults, warning=FALSE, message=FALSE)
library(car)
library(ggplot2)
library(nlme)
library(astsa)
library(ggfortify)

leska<-read.table("LESKA.txt", header=T)
```

## Leska

```{r, echo=TRUE, eval=TRUE, results="markup", fig.align="center"}
# linear model
mod.lm <- lm(cvet.dan~temp, data=leska)

# get residuals
residuals_LM <- resid(mod.lm)

# remove names
names(residuals_LM) <- NULL

# calculated lag correlations
autocor <- acf(residuals(mod.lm), plot=FALSE)

corr1 <- autocor[1]$acf[1]
corr2 <- autocor[2]$acf[1]
corr3 <- autocor[3]$acf[1]

# testing
# cor(residuals_LM, dplyr::lag(residuals_LM, 1), use="pairwise.complete.obs")
# cor(residuals_LM, dplyr::lag(residuals_LM, 2), use="pairwise.complete.obs")
# cor(residuals_LM, dplyr::lag(residuals_LM, 3), use="pairwise.complete.obs")
# 
# lm(dplyr::lag(residuals_LM, 1) ~ residuals_LM)
# lm(dplyr::lag(residuals_LM, 2) ~ residuals_LM)
# lm(dplyr::lag(residuals_LM, 3) ~ residuals_LM)

g <- ggplot(mapping=aes(x=residuals_LM))

g + geom_point(aes(y=dplyr::lag(residuals_LM, 1))) +
    geom_abline(slope = corr1) +
    labs(x="ostanki",
         y="Ostanki z odlogom 1",
         title="Odlog 1",
         subtitle=paste("Koeficient avtokorelacije =", round(corr1, 3)))

g + geom_point(aes(y=dplyr::lag(residuals_LM, 2))) +
    geom_abline(slope = corr2) +
    labs(x="ostanki",
         y="Ostanki z odlogom 2",
         title="Odlog 2",
         subtitle=paste("Koeficient avtokorelacije =", round(corr2, 3)))

g + geom_point(aes(y=dplyr::lag(residuals_LM, 3))) +
    geom_abline(slope = corr3) +
    labs(x="Ostanki",
         y="Ostanki z odlogom 3",
         title="Odlog 3",
         subtitle=paste("Koeficient avtokorelacije =", round(corr3, 3)))

```

Iz teh grafov bi lahko rekli da odlog 1 predstavlja nekaj težave, kar smo videli tudi že na vajah z Durbin-Watson testom.

```{r, echo=TRUE, eval=TRUE, results="markup"}
(DWT1<-durbinWatsonTest(mod.lm, max.lag=5))
```

## Kardiovaskularna smrtnost

Najprej ustrezno pripravimo čas.

```{r, echo=TRUE, eval=TRUE, results="markup"}

data_cardio <- lap
time_ <- (time(cmort) - 1970)*52

data_cardio <- cbind(data_cardio, time_)
```

Zanima nas kako na kardiovaskularno smrtnost (`cmort`) vplivata tmpratura zraka (`tempr`) in onesnaženost s prašnimi delci (`part`). Zato ustvarimo primeren linearni model in si poglejmo če so izpolnjene predpostavke linearnega modela.
```{r, echo=TRUE, eval=TRUE, results="markup", fig.align="center"}
mod_lm <- lm(data_cardio.cmort ~ data_cardio.tempr + data_cardio.part, data=data_cardio)

autoplot(mod_lm, which=1:4)
```

Večjih težav ni videti, mogoče le nekoliko pri repih na Q-Q prikazu, vendar nič hujšega. Če si pogledamo še časovno vrsto ostankov, bomo videli če imamo težavo z avtokorelacijo.


```{r, echo=TRUE, eval=TRUE, results="markup", fig.align="center"}
ggplot(mapping=aes(x=time_, y=resid(mod_lm))) + 
    geom_point() + 
    geom_line() +
    geom_hline(yintercept = 0, col="gray") +
    labs(title = "Časovna vrsta ostankov",
         x="Teden",
         y="Ostanki")
```

Videti je da imamo več zaporednih točk pozitivnih nato negativnih, kar lahko predstavlja težave z avtokorelacijo. Preverimo rezultate Durbin-Watson testa

```{r, echo=TRUE, eval=TRUE, results="markup", fig.align="center"}
durbinWatsonTest(mod_lm, max.lag=5)
```

Vidimo da je prvih 5 odlogov statistično značilnih, ker nam to ne pove veliko si poglejmo ACF in PACF grafe.

```{r, echo=TRUE, eval=TRUE, results="markup", fig.align="center"}
acf(residuals(mod_lm), main="")
pacf(residuals(mod_lm), main="")
```

Vidimo da imamo težave z avtokorelacijo. Iz PACF grafa je videti da bi model z odlogom 3 ali pa celo 4 bil bolj primeren model. Pripravimo si oba modela.

```{r, echo=TRUE, eval=TRUE, results="markup", fig.align="center"}
mod_GLS_3<-gls(data_cardio.cmort ~ data_cardio.tempr + data_cardio.part, 
               correlation=corARMA(p=3), 
               data=data_cardio, 
               method="ML")

mod_GLS_4<-gls(data_cardio.cmort ~ data_cardio.tempr + data_cardio.part, 
               correlation=corARMA(p=4), 
               data=data_cardio, 
               method="ML")
```

Poglejmo si če sta modela različna od osnovnega modela.

```{r, echo=TRUE, eval=TRUE, results="markup", fig.align="center"}
anova(mod_GLS_3, mod_lm)
anova(mod_GLS_4, mod_lm)
```

Vidimo da se v obeh primerih statistično značilno razlikujeta od osnovnega modela. Primerjajmo ju še med seboj.

```{r, echo=TRUE, eval=TRUE, results="markup", fig.align="center"}
anova(mod_GLS_3, mod_GLS_4)
```

Ne moremo trditi da sta statistično značilno drugačna modela. Sicer ima model z odlogom 3 malenkost boljši AIC in BIC vrednosti, vendar očitno premalo da bi bilo statistično značilno. Torej nadaljujmo z modelom z odlogom 3.

```{r, echo=TRUE, eval=TRUE, results="markup", fig.align="center"}
summary(mod_GLS_3)
```

Torej če še interpretiramo koeficiente

* Vidimo da je kardiovaskularna smrtnost statistično značilno odvisna od prašnih delcev (ob upoštevanju temperature) - $p<0.0001$. Če se v povprečju vrednost prašnih delcev poveča za 1 enoto (ob upoštevanju temperature), se kardiovaskularna smrtnost poveča za $0.137$.

* Ne moremo trditi da je kardiovaskularna smrtnost odvisna od temperature (ob upoštevanju prašnih delcev) - $p<0.4962$.  Če se v povprečju temperatura poveča za 1 stopinjo Fahrenheita (ob upoštevanju prašnih delcev), se kardiovaskularna smrtnost poveča za $0.031$.

* $\beta_0$ bi, v primeru ko bi imelu podatke blizu 0 Fahrenheit in 0 prašnih delcev, lahko interpretirali kot da je smrtnost v povprečju enaka $79.96$.
