---
title: "Domača naloga 3"
subtitle: "Osnove teoretične statistike"
author: "Alen Kahteran"
date: "06. 01. 2020"
output:
  html_document:
    fig_caption: no
    toc: no
    toc_depth: '3'
params:
  printcode: no
  printresults: hide
editor_options:
  chunk_output_type: console
---


```{r setup, include=FALSE}
knitr::opts_chunk$set(echo=params$printcode, results=params$printresults, warning=FALSE, message=FALSE)
```

### 1. 

$$
\sum_{i=1}^n\left(X_i - \overline{X}\right)^2 = \sum_{i=1}^n\left(X_i^2 - 2X_i\overline{X} + \overline{X}^2\right) \,.
$$

Razširimo kvadrat

$$
\sum_{i=1}^n\left(X_i^2 - 2X_i\overline{X} + \overline{X}^2\right) = \sum_{i=1}^nX_i^2 - \sum_{i=1}^n2X_i\overline{X} + \sum_{i=1}^n\overline{X}^2 \,.
$$

Razdelimo na posamezne vsote

$$
\sum_{i=1}^nX_i^2 - \sum_{i=1}^n2X_i\overline{X} + \sum_{i=1}^n\overline{X}^2 = \sum_{i=1}^nX_i^2 - 2\overline{X}\sum_{i=1}^nX_i + \overline{X}^2\sum_{i=1}^n1 \,.
$$

Nekoliko preoblikujemo in dobimo

$$
\sum_{i=1}^nX_i^2 - 2\overline{X}\sum_{i=1}^nX_i + \overline{X}^2\sum_{i=1}^n1 = n\frac{1}{n}\sum_{i=1}^nX_i^2 - n\frac{1}{n}2\overline{X}\sum_{i=1}^nX_i + n\overline{X}^2 \,.
$$

Za zadnjo vsoto vemo da je enaka $n$, medtem ko za prvi dve naredimo naslednje

$$
n\frac{1}{n}\sum_{i=1}^nX_i^2 - n\frac{1}{n}2\overline{X}\sum_{i=1}^nX_i + n\overline{X}^2 = n\overline{X^2} - 2n\overline{X}^2 + n\overline{X}^2 \,.
$$

Sedaj lahko poračunamo tudi preostali dve vsoti.

$$
n\overline{X^2} - 2n\overline{X}^2 + n\overline{X}^2 = n\overline{X^2} - n\overline{X}^2\,.
$$
To lahko zapišemo tudi kot 

$$
n\overline{X^2} - n\overline{X}^2 = n\left(\overline{X^2} - \overline{X}^2\right)\,.
$$

za kar pa vemo da velja

$$
n\left(\overline{X^2} - \overline{X}^2\right) = n\left(\mu_2-\mu_1^2\right)\,.
$$

### 2.

Varianco izračunamo na naslednji način

$$
Var\left(X\right)=E[X^2]-E[X]^2 \,.
$$
Poleg tega vemo da velja naslednje

$$
\mu_k = E[X^k] \,.
$$
Se pravi lahko varianco zapišemo tudi kot

$$
Var\left(X\right) = \mu_2 - \mu_1^2 \,.
$$

Se pravi cenilko $\hat{\sigma^2}$ lahko zapišemo kot

$$
\hat{\sigma^2} = \hat{\mu_2} - \hat{\mu_1}^2 \,,
$$
za $\hat{\mu_k}$ pa vemo da velja

$$
\hat{\mu_k} = \frac{1}{n}\sum_{i=1}^nX_i^k \,.
$$
### 3.

Da pokažemo da je cenilka nepristranska mora veljati

$$
E\left[\hat{\sigma^2}\right] = \sigma^2 \,.
$$
Torej $E[\hat{\sigma^2}]$ lahko zapišemo kot

$$
E\left[\hat{\sigma^2}\right] = E\left[\hat{\mu_2} - \hat{\mu_1}^2\right]
$$

Podobno smo dobili že pri prvi točki in če to pravilno pripeljemo v enačbo dobimo

$$
E\left[\hat{\mu_2} - \hat{\mu_1}^2\right] = E\left[\frac{1}{n}\sum_{i=1}^n(X_i-\overline{X})^2\right] \,.
$$


V oklepaju vse skupaj pomnožimo z $\frac{n-1}{n-1}$

$$
E\left[\frac{1}{n}\sum_{i=1}^n(X_i-\overline{X})^2\right] = E\left[\frac{n-1}{n-1}\frac{1}{n}\sum_{i=1}^n(X_i-\overline{X})^2\right] \,,
$$
kar je enako
$$
E\left[\frac{n-1}{n-1}\frac{1}{n}\sum_{i=1}^n(X_i-\overline{X})^2\right] = E\left[\frac{n-1}{n}\frac{1}{n-1}\sum_{i=1}^n(X_i-\overline{X})^2\right] \,.
$$

Iz pričakovane vrednosti lahko "potegnemo" konstanto $\frac{n-1}{n}$

$$
E\left[\frac{n-1}{n}\frac{1}{n-1}\sum_{i=1}^n(X_i-\overline{X})^2\right] = \frac{n-1}{n}E\left[\frac{1}{n-1}\sum_{i=1}^n(X_i-\overline{X})^2\right] \,.
$$
Za slednje vemo da velja
$$
E\left[\frac{1}{n-1}\sum_{i=1}^n(X_i-\overline{X})^2\right] = \sigma^2 \,.
$$
Torej dobili smo naslednje

$$
\frac{n-1}{n}E\left[\frac{1}{n-1}\sum_{i=1}^n(X_i-\overline{X})^2\right] = \frac{n-1}{n}\sigma^2 \,.
$$
Se pravi za $E\left[\hat{\sigma^2}\right]$ lahko trdimo

$$
E\left[\hat{\sigma^2}\right] = \frac{n-1}{n}\sigma^2 \,.
$$

kar pa ni enako $\sigma^2$, in posledično vidimo da je cenilka pristranska.


```{r, echo=TRUE, eval=TRUE, results="markup"}

```
