---
title: "Predavanje 1 - Urejanje podatkov"
author: "Lara Lusa"
params:
  printcode: no
  printresults: hide
  figshow: hide
  displaywarnings : FALSE
  evalForSol: FALSE
  d: !r Sys.Date() 
output:
  html_document: default
  pdf_document: default
---



```{r, setup, include=FALSE}
# set this option in the first code chunk in the document
knitr::opts_chunk$set(echo = params$printcode, results= params$printresults, fig.show = params$figshow, warning = params$displaywarnings, eval=params$evalForSol)
```

```{r, message = FALSE, warning = FALSE}
#nalozimo knjiznice, ki jih bomo uporabili
require(ggplot2)
require(lubridate)
require(Hmisc)
require(magrittr)
require(dplyr)
require(naniar)
require(summarytools)

``` 


Hitra povezava na dokument z navodili za pripravo dokumentov z [R Markdown (cheat sheet)](https://github.com/rstudio/cheatsheets/raw/master/rmarkdown-2.0.pdf)


Pripravimo dokument, ki vsebuje besedilo in kodo (.Rmd)  -> tvorimo ponovljivo porocilo (html, pdf, MS
Word, RTF dokumenti). Uporabili bomo knjiznico `rmarkdown` za pretvorbo dokumentov. (Pretvorimo dokumente z uporabo menijev v RStudiu, ali z ukazom `rmarkdown::render`).


Povezava na tecaj o uporabi [R markdown dokumentov - R Markdown from R Studio](https://rmarkdown.rstudio.com/lesson-1.html). 



Dokument pripravljen z verzijo R-a `r getRversion()`. Danasnji datum je `r params$d`.



### 1. Uvoz podatkov

Zbrali smo podatke o studentih, ki so obiskovali predmet biostatistika. Uporabili smo spletno anketo, ki je objavljena [tukaj](https://goo.gl/forms/toE03ePl3IrZQ6fD2). Oglejte si obliko odgovorov [tukaj](https://docs.google.com/viewer?a=v&pid=sites&srcid=ZGVmYXVsdGRvbWFpbnxsYXJhc2ZpbGVzfGd4OjM3YmI2ZDJhZDExNTU0ZTk).

Podatki, ki so bili prevedeni v anglescino in shranjeni v tekstovno datoteko, se nahajajo na spletni strani: 
https://sites.google.com/site/larasfiles/Home/WhoAreYou.txt?attredirects=0&d=1

+ Podatke uvozite v R. Ce ima racunalnik dostop do interneta, podatkov ne shranjujte lokalno. (Namig: Morali boste vedeti, kako so locene spremenljivke, v tem primeru smo uporabili tabulator kot locilo.)


```{r, eval=TRUE}
my.data=read.delim("https://sites.google.com/site/larasfiles/Home/WhoAreYou.txt?attredirects=0&d=1")
```



### 2. Ogled podatkov (... transformacije, ciscenje,... )



+ Oglejte si podatke v R-u. 

+ Koliko spremenljivk je v datoteki? 

```{r }
ncol(my.data)
```
+ Koliko studentov je odgovorilo na anketo?

```{r}
nrow(my.data)
```

+  Oglejte si podatke in (na hitro) dolocite pri katerih spremeljivk je lahko prislo do napak pri uvozu podatkov. (Namig: uporabite funkcijo `str()` ali `head()`)

```{r, echo=FALSE, results="hide"}
str(my.data)
head(my.data)
```



+ Osredotocite se na spremenljivko **Starost (Age)**.  (Namig: do vrednosti te spremenljivke lahko dostopate z razicnimi ukazi: `my.data$"Age"`, `my.data[,2]`, `my.data["Age"]`, `my.data[,"Age"]`. S katerim od teh ukazov dobite `vector`? S katerim `data.frame`? Preverite s funkcijo `class`).



+ Katere vrste (`class`) je spremenljivka Age? (V shranjeni obliki podatkov)

```{r}
class(my.data$Age)
```

+ Zakaj mislite, da je bila spremenljivka shranjena tako (s tem razredom)?

+ Koliko problematcnih podatkov je v datoteki? 

```{r}
table(my.data$Age)
```


#### 2.1 Odpraviti napake, urediti podatke (delo s faktorji)

+ Pretvorite spremenljivko **Age** v stevilsko spremenljivko (brez novega uvoza podatkov)
(Namig: kaj dobite, ce uporabite ukaz `as.numeric(my.data$Age)`? Kako si razlozite rezultat?)



```{r, warning=FALSE}

table(my.data$Age, exclude=NULL)
table(as.numeric(my.data$Age), exclude=NULL)

#my.data$Age <- as.double(my.data$Age)

#opazimo, da je bila problematicna vrednost (ki ni stevilka) pretvorjena v manjkajoco vrednost

```





+ Kaj povzroca tezave pri spremenljivki Visina (**Height**)? 

+ Podajte seznam problematicvnih vrednosti in indeksov (stevilke vrstice, kjer se nahajajo problematicni podatki v datoteki).


```{r, warning=FALSE}
tmp.var=as.numeric(my.data$Height)
#problematicne vrednosti
my.data$Heigh[is.na(tmp.var)]

#indeksi problematicnih vrednosti
which(is.na(tmp.var))


```


+ Napisite kodo, ki pretvori problematicne podatke v stevilke (kodiranje popravkov je zelo pomembno v praksi, ker na tak nacin ponovljivo precistimo podatke. Izognite se rocnim popravkom!)

```{r, warning=FALSE}

#odstranitev " cm" - obdrzimo samo vsebino pred predsledkom
my.data$Height <- sapply(strsplit(my.data$Height, split=" "), function(x) x[1])


#pretvorba "," v ".", uporabimo funkcijo chartr() ali gsub() 
my.data$Height <- as.numeric(chartr(",", ".", my.data$Height))


my.data$Height[is.na(tmp.var)]


```

In uporabimo podobni popravek tudi za problematicno vrednost za starost.

```{r, warning=FALSE}

#odstranitev " cm" - obdrzimo samo vsebino pred predsledkom
my.data$Age <- as.numeric(sapply(strsplit(my.data$Age, split=" "), function(x) x[1]))
``` 


+ Zakaj je `options(stringsAsFactors = FALSE)` sedaj privzeta vrednost v R-u in je bila tudi prej tako popularna izbira?). Kako bi lahko resili problem, ce bi uporabili opcijo `stringsAsFactors=TRUE` v funkciji `read.delim`?
Uporabite `stringsAsFactors = TRUE` in oglejte si razlike pri vnesenih podatkih. 



```{r, warning=FALSE}
my.data2 <- read.delim("https://sites.google.com/site/larasfiles/Home/WhoAreYou.txt?attredirects=0&d=1", stringsAsFactors = TRUE)

my.data2$Age <- as.numeric(as.character(my.data2$Age)) #moramo najprej pretvoriti faktor v character
#ustvarimo spremenljivko, ki pretvori faktor najprej v character in potem v stevilsko spremenljivko. Problematicne vrednosti postanejo manjkajoce vrednosti NA

table(my.data2$Age, exclude=NULL)
#opazimo, da je bila problematicna vrednost (ki ni stevilka) pretvorjena v manjkajoco vrednost




```


+ [Tukaj](http://simplystatistics.org/2015/07/24/stringsasfactors-an-unauthorized-biography/
) lahko preberete zakaj je bilo v R-u privzeto stringsAsFactors=TRUE. [Tweet](https://twitter.com/sasantorico/status/649419012548395008)







+ Preciscena verzija podatkov je shranjena [tukaj](https://sites.google.com/site/larasfiles/Home/WhoAreYou_Clean.txt?attredirects=0&d=1). Povezava: https://sites.google.com/site/larasfiles/Home/WhoAreYou_Clean.txt?attredirects=0&d=1


Uvozite novo verzijo podatkov in delajte s to verzijo.



```{r}
my.data <- read.delim("https://sites.google.com/site/larasfiles/Home/WhoAreYou_Clean.txt?attredirects=0&d=1", stringsAsFactors = TRUE)
```


+ Oglejte si spremenljivko **Pet** (oglejte si tudi spletno anketo).  Zakaj bi bilo tezko analizati to spremenljivko? 


```{r}
table(my.data$Pet)
```

+ Uredite nivoje faktorja **Pet** tako, da bo ma?ka (Cat) prvi nivo.

```{r}
my.data$Pet <- relevel(my.data$Pet, ref="Cat")
```



+ Uredite nivoje faktorja **Pet** po frekvenci  (naj bo najpogostejsi nivo 1., 2. najpogostesi 2., itd)

```{r}

my.data$Pet <- factor(my.data$Pet, levels=names(sort(table(my.data$Pet), decreasing=TRUE)))

```









+ Kako bi pretvorili spremenljivko **Pet** (v R-u), ce bi jo zeleli analizirati (na primer, ce bi zeleli vedeti, koliko studentov ima posamezno zival ali oceniti povezanost med zivaljo in visino lastnika, itd)?

```{r}
#pretvorimo od factor v character
tmp.var <- as.character(my.data$Pet)
#locimo razlicne odgovore
tmp.list <- strsplit(tmp.var, split=", ")

#levels
levels(as.factor(unlist(tmp.list)))

#pretvorimo Ne v "no", vemo, da je "Ne" "sam" 
tmp.list <- lapply(tmp.list, function(x) {
  which.no <- which(x=="Ne")
  if(length(which.no)>0)
    x[which.no]="no"
  return(x)
    }
)

#levels
my.levels <- levels(as.factor(unlist(tmp.list)))
num.old.var=ncol(my.data)



#tvorimo nove spremenljivke, ena za vsak nivo, za vsak "level" preverimo, ali je vkljucen
for(i in 1: length(my.levels)){
#determining if the level is included
  my.data[,ncol(my.data)+1] <- sapply(tmp.list, function(l) my.levels[i] %in% l)
  #assigning yes/no labels and storing as factors
  my.data[,ncol(my.data)] <-factor(my.data[, ncol(my.data)], labels=c("No", "Yes"))
  }

dimnames(my.data)[[2]] <- c(dimnames(my.data)[[2]][1:num.old.var],
  #ADDING THE NEW VAR NAMES
  paste0("Pet", my.levels)
  )


```


+ Katera je najpogostejsa zival? Napisite (ponovljiv) ukaz, ki bo izpisal vrsto zivali.


```{r}

#stevilo studentov s posamezno zivaljo, od najpogostejse do najmanj pogoste
my.counts <- sort(apply(my.data[,c(num.old.var+1):ncol(my.data)], 2, function(x) sum(x=="Yes")), decreasing=TRUE)

names(my.counts[1])

```







+ Koliko studentov ima macko in psa?

```{r}
sum(my.data$PetCat=="Yes" & my.data$PetDog=="Yes")
```





### 3 Delo s podskupino podatkov (subsetting)


+ Ustvarite novo datoteko, kjer so vsebovane samo studentke veterinarske fakultete. Uporabite ukaze, ki so vkljuceni v osnovnem R-u (base R) in ukaz `filter` iz knjiznice `dplyr`.

```{r}
#funkcije iz osnovnega R-ja
my.data.vet <- subset(my.data, my.data[ ,"Faculty"]=="Veterinary" & Sex=="female")


#dplyr, tidyverse
my.data.vet.2 <- dplyr::filter(my.data, Faculty=="Veterinary", Sex=="female")

#preverite, da smo izbrali iste podatke, z razlicnimi ukazi

#in da so rezultati isti tudi z naslednjim ukazom
my.data.vet.3 <- dplyr::filter(my.data, Faculty=="Veterinary" & Sex=="female")


```

+ Koliko jih je?
```{r}
nrow(my.data.vet)
```


+ Oglejte si spremenljivko **Pet** za to podskupino. Koliko nivojev ima spremenljivka?

```{r}
nlevels(my.data.vet$Pet)
```

+ Odstranite nivoje, ki imajo frekvenco 0 (prazne nivoje).

```{r}
my.data.vet$Pet <- droplevels(my.data.vet$Pet)

#alternative 1
#my.data.vet$Pet <-my.data.vet$Pet[, drop=TRUE] 

#alternative 2
#my.data.vet$Pet <-as.character(my.data.vet$Pet)
#my.data.vet$Pet <-factor(my.data.vet$Pet)



```





+ Ustvarite podskupino podatkov, kjer so vkljuceni studentje, ki imajo vsaj 1 prijatelja na Facebook-u (spremenljivka Friends.on.Facebook) ali ki niso odgovorili na vprasanje. Bodite pozorni, da ne bosti izkljucili studente, ki niso odgovorili na vprasanje!


```{r}

#z osnovim R-om
my.data.FB <- my.data[is.na(my.data$Friends.on.Facebook) | my.data$Friends.on.Facebook>0,]

#z dplyr-jem
my.data.FB1 <- dplyr::filter(my.data, is.na(Friends.on.Facebook) | Friends.on.Facebook>0)

#primerjajte z rezultatom naslednjega ukaza
my.data.FB2 <- dplyr::filter(my.data, Friends.on.Facebook>0)


```



+ Ustvarite matriko `x`, ki vsebuje vrednosti od 1 od 9, ima 3 vrstice, v prvi vrstici so vrednosti 1, 2, 3, v drugi 4, 5, 6, v tretji 7, 8 in 9. Naj bodo stolpci poimenovani "A", "B" in "C". Ustvarite novo **matriko** `x.new`, ki vsebuje samo vrstice, kjer je vrednost za A enaka 1. Preverite, da je razred (class) novega predmeta matrika.

```{r}
x <- matrix(c(1:9), ncol=3, nrow=3, byrow=TRUE)
dimnames(x)[[2]] <- c("A", "B", "C")

x.new <- x[x[, "A"] == 1, , drop=FALSE]
class(x.new)


#primerjajte z
x.new <- x[x[, "A"] == 1, ]
class(x.new)





```



+ Ustvarite datoteko studentk veterine, ki vsebuje samo studentke visoke 152 cm. Koliko je takih studentk? Ali je nova datoteka se vedno `data.frame`, ce uporabimo ukaz 

`my.data.vet2 <- my.data.vet[my.data.vet$Height==152, ]`





```{r}

#stevilo studentk
sum(my.data.vet$Height==152)

#opcija drop=TRUE!
my.data.vet2 <- my.data.vet[my.data.vet$Height==152,, drop=T]



#deluje pravilno
my.data.vet2 <- subset(my.data.vet, Height==152)

#deluje pravilno
my.data.vet2 <- my.data.vet[my.data.vet$Height==152,]


```



### 4 Delo s podatki s pomocjo funkcij v knjiznici dplyr in z osnovnim R-jem


+ Uredite gornje podatke glede na stevilo prijateljev na FB (od najvec do najmanj); ce je stevilo prijateljev enako, glede na visino (od najmanjse do najvisje).

```{r}


my.data.FB.ordered <- dplyr::arrange(my.data.FB, desc(Friends.on.Facebook),  Height )
#ali enakovredno

my.data.FB.ordered2 <- dplyr::arrange(my.data.FB, -Friends.on.Facebook,  Height )

```


+ Izberite samo spremenljivke, ki se nanasajo na domace zivali.


```{r}

my.data.Pet <- dplyr::select(my.data, starts_with("Pet"))

```


+ Ustvarite spremenljivko o telesni masi, poimenujte jo BMI in jo dodajte datoteki


```{r}
my.data <- dplyr::mutate(my.data, BMI = Weight/(Height/100)^2)

#enakovredno z osnovnim R-jem
my.data$BMI <-my.data$Weight/(my.data$Height/100)^2

```


+ Izracunajte povprecni BMI za zenske in moske 


```{r}
#osnovni R
mean.BMI <- tapply(my.data$BMI, INDEX=my.data$Sex, mean, na.rm=TRUE)

#dplyr
tmp.data <- my.data %>% dplyr::group_by(Sex) 
mean.BMI2 <- dplyr::summarise(tmp.data, mean(BMI, na.rm = TRUE))


```


+ Izracunajte povprecni BMI za zenske in moske znotraj vsake fakultete in porocajte tudi standardni odklon in stevilo studentov v vsaki skupini. Rezultate uredite glede stevilo studentov v vsaki skupini.


```{r}
#dplyr
tmp.data <- my.data %>% dplyr::group_by(Sex, Faculty) 
 dplyr::summarise(tmp.data, 
                  count=n(),
                  MeanBMI = mean(BMI, na.rm = TRUE),
                  SdBMI =  sd(BMI, na.rm = TRUE)) %>% 
                        arrange(-count)


```



#### Datumi

+ Dolocite, koliko casa je potekalo med oddajo prvega in zadnjega odgovora na anketo (NAMIG: pretvorite spremenljivko **TIMESTAMP** v datum, uporabite funkcijo `strptime`).



```{r}

#pretvorba datumov
my.data$Timestamp <- strptime(as.character(my.data$Timestamp), "%m.%d.%Y %H:%M:%S")

#prvi odgovor
my.data$Timestamp[1]


#razlika

diff <- my.data$Timestamp[2] - my.data$Timestamp[1]
  

diff
```



+ Narisite graficno porazdelitev datumov izpolnjevanja anket

```{r}

hist(my.data$Timestamp, breaks="quarters", freq=TRUE, xlab="Datum", ylab="Frekvenca")

#R ne uporabi navadnega ukaza za histogram, temvec hist.POSIXt 


``` 


+ Narisite porazdelitev tudi s pomocjo funkcij, ki so vkljucene v ggplot2

```{r, message = FALSE, warning = FALSE}

#library(ggplot2)
#library(lubridate)

#moramo pretvoriti 
ggplot(my.data, aes(lubridate::as_date(Timestamp))) +  geom_histogram(binwidth = 15) + labs( x= "Datum", y = "Frekvenca", title="Porazdelitev datumov izpolnjevanja anket")


``` 



+ Dolocite, koliko casa je potekalo med oddajo prvega in drugega odgovora na anketo (NAMIG: pretvorite spremenljivko **TIMESTAMP** v datum). Primerjajte izpis s prejsnjim rezultatom. Dolocite razliko v istih enotah za obe primerjavi. 

```{r}

#razlika

diff <- strptime(as.character(my.data$Timestamp[2]), "%m.%d.%Y %H:%M:%S") -
  strptime(as.character(my.data$Timestamp[1]), "%m.%d.%Y %H:%M:%S")


#razlika je izracunana v urah! 
diff



#razliko izrazimo v letih 
as.numeric(diff, units = "days")

```



### 5 Graficna predstavitev podatkov - nekaj primerov z osnovnim R-om in z ggplot2


+ Graficno predstavite tezo studentk veterine glede na njihovo visino. Oznacite osi v slovenskem jeziku in dodajte naslov. Premislite, kako bi lahko narisali podatke, da bi se izognili problema prekrivanja podatkov studentk, z natanko isto (samoporocano) tezo in visino. Vrisite tudi regresijsko premico in vpisite enacbo v grafikon (uporabite eno decimalno stevilko za koeficiente).

```{r}
with(my.data.vet, plot( jitter(Height), jitter(Weight),
                       ylab="Teza (kg)", xlab="Visina (cm)", main="Studentke veterinarske fakultete"))

my.coef=with(my.data.vet, lm(Weight~Height)$coef)

abline(with(my.data.vet, my.coef), lty=2)

text(x=min(my.data.vet$Height, na.rm=TRUE), y=max(my.data.vet$Weight, na.rm=TRUE),
     adj =0 , 
     labels= paste("Teza =", round(my.coef[1],1), "+",  sprintf("%.1f", my.coef[2]), "Visina")
)
```


+ Graficno predstavite podatke o zivalih (v enem grafikonu).

```{r}

#stevilo studentov s posamezno zivaljo, od najpogostejse do najmanj pogoste
my.counts <- sort(apply(my.data[,c(num.old.var+1):ncol(my.data)], 2, function(x) sum(x=="Yes")), decreasing=TRUE)

#imena, ki bodo uporabljena za barplot, locimo Pet od ostalega dela imena
names.forbarplot=unlist(strsplit(names(my.counts), split="Pet"))
names.forbarplot=subset(names.forbarplot, names.forbarplot!="")

barplot(my.counts, names=names.forbarplot)
```


+ Graficno predstavite podatke o tezi. Uporabite graficni prikaz za preucevanje, ali je mozno, da so studentje zaokrozili svojo tezo in pogosteje porocali nekatere vrednosti ("digit-preference").

```{r}

#uporabimo histogram, kjer je sirina razreda 1 kg, na tak nacin lahko dolocimo, ali je kaksna posamezna vrednost prisotna bolj pogosto, kot bi pricakovali ("spikes")
hist(my.data$Weight, breaks = seq(0, max(my.data$Weight, na.rm = TRUE), by=1))


#ukaz za ggplot2

ggplot(my.data, aes(Weight)) + geom_histogram(binwidth=1)

```

+ Graficno predstavite podatke o tezi za vsak spol posebej, s histogrami in s skatli z brki

```{r}
#najlazje to naredimo z uporabo ggplot
ggplot(my.data, aes(Weight)) + geom_histogram(binwidth=2.5) + facet_grid(Sex~.) +  labs(y="Teza (kg)")
ggplot(my.data, aes(Sex, Weight)) + geom_boxplot() + theme_bw()

with(my.data, boxplot(Weight ~ Sex))
grid()

```



#### Standardizacija spremenljivk in preverjanje enakosti

+ Standardizirajte tezo in visino  v datoteki, ki vsebuje vse studente (povprecje standardizirane spremenljivke je 0 in standardni odklon je 1). Ustvarite dve novi spremenljivki.


```{r}

my.data$WeightStand <- scale(my.data$Weight, center=TRUE, scale=TRUE)
my.data$HeightStand <- scale(my.data$Height, center=TRUE, scale=TRUE)
  
  
###### alternativno

mean.attr <- apply(my.data[c("Weight", "Height")], 2, mean, na.rm=TRUE)
sd.attr <- apply(my.data[c("Weight", "Height")], 2, sd, na.rm=TRUE)
tmp1 <- sweep(my.data[c("Weight", "Height")], 2, mean.attr)
tmp2 <- sweep(tmp1, 2, sd.attr, FUN="/")

my.data$WeightStand=tmp2[,1]
my.data$HeightStand=tmp2[,2]

#verify
apply(tmp2, 2, mean, na.rm=TRUE)

#formally verify

identical(apply(tmp2, 2, mean, na.rm=TRUE), c(0,0))

#uporaba funkcije near iz knjiznice dplyr
dplyr::near(apply(tmp2, 2, mean, na.rm=TRUE), 0)


```


+ Formalno preverite, ali ste dobili pravilni rezultat (povprecje je natanko 0 in standardni odklon je 1) (NAMIG: s katero funkcijo boste preverili enakost? `identical`? `all.equal`? `==`? `dplyr::near``? poskusite s temi funkcijami in komentirajte rezultate.)


```{r}

identical(as.numeric(apply(tmp2, 2, mean, na.rm=TRUE)), c(0,0))

all.equal(as.numeric(apply(tmp2, 2, mean, na.rm=TRUE)), c(0,0))

all(as.numeric(apply(tmp2, 2, mean, na.rm=TRUE))== c(0,0))

all(dplyr::near(apply(tmp2, 2, mean, na.rm=TRUE), 0))


```






### 6 Opisne statistike - nekaj primerov, kako opisati podatke
 
+ Izberite podskupino spremenljivk (Sex, Age, Height, Weight, Shoe.size, Eye.Color, Smoking, Videogames,  Faculty) in jih povzemite glede v tabeli, ki vsebuje smiselne opisne statistike. (V resitvah so predstavljene razlicni nacini porocanja opisnih statistik).



```{r, results="markup"}

tmp.data <- my.data %>% dplyr::select(Sex, Age, Height, Weight, Shoe.size, Eye.Color, Smoking, Videogames,  Faculty) 


print(summary(tmp.data))


print(summarytools::dfSummary(tmp.data, plain.ascii = FALSE, style = 'grid', graph.magnif = 0.75, 
                valid.col = FALSE, tmp.img.dir = "/tmp" ), max.tbl.height = 500, method = "render")
#str(share1)
```




+ Dodatno, povzemite podatke glede na spol.





```{r, results="markup"}

print(dfSummary(tmp.data, plain.ascii = FALSE, style = 'grid', graph.magnif = 0.75, 
                valid.col = FALSE, tmp.img.dir = "/tmp" ), max.tbl.height = 500, method = "render")
#str(share1)
```



```{r, results="asis", message=FALSE, warning =FALSE , echo=FALSE}
s <-
  Hmisc::summaryM(
    #wave+ 
    Age + Height + Weight + Shoe.size + Eye.Color + Smoking + Videogames + Faculty ~ Sex,
    data = my.data,
    overall = FALSE,
    test = FALSE
  )

Hmisc::html(
  s,
  caption = 'Overall characteristics by gender',
  exclude1 = TRUE,
  npct = 'both',
  digits = 3,
  prmsd = TRUE,
  brmsd = TRUE,
  msdsize = mu$smaller2
)
```

+ Povzemite stevilo manjkajocih vrednosti glede naslednjih spremenljivk:

Age, Sex, Height,  Weight , Shoe.size , TV..hours.per.week., Internet..hours.per.week., Books..how.many.per.year., 
Friends.on.Facebook,       Sleep..hours.per.night.

Predstavite podatke graficno.

```{r, message =FALSE, warning =FALSE , echo=FALSE}
my.data %>%
  dplyr::select(Age, Sex, Height,  Weight , Shoe.size , TV..hours.per.week., Internet..hours.per.week., Books..how.many.per.year., Friends.on.Facebook,       Sleep..hours.per.night.) %>%
  gg_miss_var(show_pct = TRUE)

#enakovredno lahko zapisemo 
tmp.data <- dplyr::select(my.data ,   c(Age, Sex, Height,  Weight , Shoe.size , TV..hours.per.week., Internet..hours.per.week., 
            Books..how.many.per.year., Friends.on.Facebook,       Sleep..hours.per.night.))


 gg_miss_var(tmp.data, show_pct = TRUE)


```
