---
title: "Domača naloga 8"
author: "Alen Kahteran"
date: '7. 11. 2020'
output:
  pdf_document:
    toc: no
    toc_depth: '3'
params:
  printcode: yes
  printresults: hide
editor_options:
  chunk_output_type: console
---

```{r, setup, include=FALSE}
# set this option in the first code chunk in the document
knitr::opts_chunk$set(echo=params$printcode, results=params$printresults, warning=FALSE)
library(tidyverse)
```

## Definicija funkcije

```{r, echo=TRUE, eval=TRUE, results="markup"}
# function for generating 3 class normally distributted data with mean m1, m2 and m3,
# where standard deviation is 1.
generiraj_podatke <- function(n1, n2, n3, m1, m2, m3) {
    ### returns a data.frame nrow length = n1 + n2 + n3 with randomly distributed data
    ### such that m1, m2, m3 are population/sample means, while n1, n2, n3 is the size of
    ### vectors with corresponding means + white noise.
    ###
    ### Input:
    ###     n1 - Size of sample with m1 mean
    ###     n2 - Size of sample with m2 mean
    ###     n3 - Size of sample with m3 mean
    ###     m1 - mean of sample #1
    ###     m2 - mean of sample #2
    ###     m3 - mean of sample #3
    
    sample1 <- rnorm(n1, mean=m1, sd=1)
    sample2 <- rnorm(n2, mean=m2, sd=1)
    sample3 <- rnorm(n3, mean=m3, sd=1)
    sample1 <- cbind(sample1, m1, 1)
    sample2 <- cbind(sample2, m2, 2)
    sample3 <- cbind(sample3, m3, 3)
    
    full_data <- rbind(sample1, sample2, sample3)
    
    colnames(full_data) <- c("value", "m", "grp")
    
    return(tibble(data.frame(full_data)))
}
```

## Določanje začetnih spremenljivk

```{r, echo=TRUE, eval=TRUE, results="markup"}
# number of replicate repetitions
m_reps <- 1000

# size of each class data
n1 <- 100
n2 <- 100
n3 <- 100

# mean of each class data
m1 <- 0
m2 <- 0
m3 <- 0

# setting seed for reproducibility
set.seed(9)
```

# Generiranje $p$ vrednosti ko $m_1 = m_2 = m_3$

```{r, echo=TRUE, eval=TRUE, results="markup"}
# repeat the process m_reps times to get m_reps number of p-values
# all means are the same
p_values_0 <- replicate(
    m_reps, 
    summary(
        aov(value~as.factor(grp),
            data=generiraj_podatke(n1, n2, n3, m1, m2, m3)
            )
        )[[1]]$`Pr(>F)`[1])
```

# Generiranje $p$ vrednosti ko so $m_1$ in $m_2$ in $m_3$ različni

```{r, echo=TRUE, eval=TRUE, results="markup"}
# changing the mean to not be the same
m1 <- -0.1
m2 <- 0
m3 <- 0.1

# repeat the process m_reps times to get m_reps number of p-values
# all means are NOT the same
p_values_a <- replicate(
    m_reps, 
    summary(
        aov(value~as.factor(grp),
            data=generiraj_podatke(n1, n2, n3, m1, m2, m3)
            )
        )[[1]]$`Pr(>F)`[1])
```

# Izris histogramov

```{r, echo=TRUE, eval=TRUE, results="markup", fig.height=3}
# displaying histogram of H_0
ggplot(NULL, aes(x=p_values_0)) +
    geom_histogram(binwidth=0.05,
                   boundary=0,
                   col="black",
                   fill="gray") +
    labs(x=bquote("p vrednosti ("*H[0]*")"), y="Frekvenca")

# displaying histogram of H_A
ggplot(NULL, aes(x=p_values_a)) +
    geom_histogram(binwidth=0.05,
                   boundary=0,
                   col="black",
                   fill="gray") +
    labs(x=bquote("p vrednosti ("*H[A]*")"), y="Frekvenca")

```

Vidimo, da v prvem primeru ko $m$ vrednosti spadajo pod ničelno hipotezo, je p vrednost uniformno porazdeljena, saj se zaradi naključnosti zna zgoditi da ničelno hipotezo kdaj zavrnemo. Ravno tako je razvidno, da v večini primerov ne moremo zavrniti ničelne hipoteze. Pri drugem grafu je pa ravno obratno. Videti je da je približno četrtina primerov v delu kjer lahko zavrnemo hipotezo ($p\in[0, 0.5]$). Videti je tudi, da se višja $p$ vrednost manjkrat pojavi.
