---
title: "Domača naloga 4"
author: "Alen Kahteran"
date: '09. 10. 2020'
output:
  pdf_document:
    toc: no
    toc_depth: '3'
params:
  printcode: yes
  printresults: hide
editor_options:
  chunk_output_type: console
---

```{r, setup, include=FALSE}
# set this option in the first code chunk in the document
knitr::opts_chunk$set(echo = params$printcode, results= params$printresults, warning = FALSE)
```

## Pridobivanje podatkov

Preko knjižnice `curl` pridobimo podatke ki jih nato spremenimo v `tibble`, ki se obnaša praktično enako kot `data.frame`, le da je meni osebno lepši prikaz.

```{r, message=FALSE}
library(curl)
df_full <- read.csv(
            curl("https://raw.githubusercontent.com/sledilnik/data/master/csv/stats.csv"))
library(tidyverse)
library(lubridate)
df_full <- tibble(df_full)
```

## Obdelava podatkov

Za ustrezen prikaz podatkov potrebujemo naslednje stolpce:

  + `cases.confirmed`
  + `tests.performed`
  + `date`

stolpec `date` je v obliki `character`, zato ga ustrezno pretvorimo v `date`.

Dodamo stolpec z zapisom dneva v tednu (Po, T, Sr, C, P, S, n)
```{r, echo=TRUE, eval=TRUE, results="markup"}

# select only required columns
df_simple <- select(df_full, date, tests.performed, cases.confirmed)
# convert dates from character to datetime and then to date (due to ggplot)
df_simple$date <- parse_date_time(df_simple$date, c("Ymd"))
df_simple$date <- as.Date(df_simple$date)

# add a column day_in_week which converts dates into numbers from 1-7
# 1 is Sunday, 2 is monday, ...
df_simple <- mutate(df_simple, day_in_week = wday(date))
# recode changes numerical values to what we want to have in the plot.
df_simple$day_in_week <- recode(df_simple$day_in_week,
                                `1` = "Nedelja",
                                `2` = "Ponedeljek",
                                `3` = "Torek",
                                `4` = "Sreda",
                                `5` = "Cetrtek",
                                `6` = "Petek",
                                `7` = "Sobota")
# adding a column for correct displaying in ggplot
df_simple <- df_simple %>% 
    mutate(relative_conf_perf = cases.confirmed / tests.performed) %>%
    filter(date > as.Date("2020-03-04", format="%Y-%m-%d")) %>%
    mutate(week = week(date) - min(week(date)))
# converting to factor due to ggplot2 correct ordering
df_simple$day_in_week <- factor(df_simple$day_in_week, 
                                levels=c("Ponedeljek",
                                         "Torek",
                                         "Sreda",
                                         "Cetrtek",
                                         "Petek",
                                         "Sobota",
                                         "Nedelja"),
                                labels=c("Ponedeljek",
                                         "Torek",
                                         "Sreda",
                                         "Cetrtek",
                                         "Petek",
                                         "Sobota",
                                         "Nedelja")
                                )
```

```{r, echo=TRUE, eval=TRUE, results="markup", fig.width=7, fig.height=3.5,}

# selecting week as x variable and relative_conf_perf as y
fw <- ggplot(df_simple, aes(x=week, y=relative_conf_perf)) +
  # selectin points for plotting
  geom_point() +
  # adding smoothing line
  # using loess as a smoothing line
  geom_smooth()
# creating facet_wrap by day_in_week and adding labels
fw + facet_wrap(vars(day_in_week)) +
  ylab("delez okuzenih izmed testiranih") +
  xlab("teden")

# selecting week as x variable
# relative_conf_perf as y variable
# day_in_week as color
g <- ggplot(df_simple, aes(x=week, y=relative_conf_perf, color=day_in_week)) + 
  # selecting points for plotting
  geom_point() +
  # adding smoothing line with alpha 0.1 as you can't see a lot otherwise
  # using loess as a smoothing line
  geom_smooth(alpha=0.1)
# adding labels
g + labs(x="teden", 
         y="delez okuzenih izmed testiranih", 
         color="dan v tednu")
```

