---
title: "Risanje z ggplot"
author: "Nataša Kejžar"
date: ""
output: 
  html_document:
    number_sections: yes
    toc: yes
    toc_depth: 2
params:
  printcode: yes
  printresults: hide
editor_options: 
  chunk_output_type: console
---

```{r, setup, include=FALSE}
# set this option in the first code chunk in the document
knitr::opts_chunk$set(echo = params$printcode, results= params$printresults, warning = FALSE,fig.height = 4)
library(ggplot2)
```

# Sestavljanje grafa v ggplot

* podatki (`data.frame`)
* kateri podatki bodo prikazani in kako: `aes()` 
    + spremenljivke na grafu `mapping=aes(x=Sex, y=Height, ...)`
    + dodatni parametri: `color` (zunanje barve), `fill` (notranje barve), `position`, `shape` (oblika točk), `size`, `linetype`, ...
    + `group`: če želimo podatke prikazati po skupinah na istem grafu
    +  vrednosti, ki so odvisne od kakšne spremenljivke podatkov, so določene znotraj `aes()`, fiksne vrednosti izven `aes()`!
Na primer `aes(x=Height, color=Sex)` je pravilno, `aes(x=Height, color="black")` ni pravilno, saj je barva konstanta, neodvisna od podatkov.
    + `aes` določimo v osnovni funkciji `ggplot()`, lahko pa ga določamo tudi kasneje (s tem lahko na graf dorisujemo dodatne podatke)
* geometrijski elementi: `geom_*` (določamo lahko tudi: barve, velikosti, položaje); vsak graf mora imeti vsaj en `geom`. Znotraj `geom` je lahko tudi `aes()`
Primeri `geom_*`
    + `geom_histogram()`: histogram
    + `geom_bar()`: stolpični diagram
    + `geom_boxplot()`: okvir z ročaji
    + `geom_points()`: točke, razsevni diagram
    + `geom_line()`: premica
    + `geom_text()`: tekstovne oznake
    + ...
    + položaj (`position`): kako urediti geometrijske elemente, ki bi se nahajali na istem mestu, ponavadi določimo znotraj `geom`
     -  `geom_point(position = "jitter")`: točke slučajno malo premakni
     -  `geom_bar(position = "stack")`: stolpec naloži
     -  `geom_bar(position = "dodge")`: stolpec položi poleg
     -  `geom_bar(position = "fill")`: stolpec naloži in standardiziraj
     -  `geom_point(position="identity")`: ohrani, kot je (tudi, če se elementi prekrivajo)
* skale/lestvice (scales)
     + `scale_x_continuous()`, `scale_y_continuous()`: zvezne osi
     + `scale_*_discrete()`: diskretne osi
     + `scale_*_log10()`: logaritemska transformacija
     + `scale_color_*`
     + `scale_size_*`
     + `scale_shape`
* `coord_*` koordinatni sistem 
     + `coor_cartesian()`:  kartezični koordinatni sistem
     + `coor_flip()`: obrne x in y osi v kartezičnem koordinatnem sistemu
* faceting: risanje po podskupinah (delih osnovnega podatkovja)
    + `facet_grid(.~.)`
    + `facet_wrap(.~.)`
* tema: oblika grafikona
    + `theme_classic()`
    + `theme_bw()`
    + spreminjanje teme samo za del kode v R: `previous_theme <- theme_set(theme_bw())`
    in na koncu `theme_set(previous_theme)`

Dodatne uporabne možnosti

* statistične transformacije `stat()` za prikaz povzetkov na grafu 
* imenovanje `labs(x="oznaka na x osi", y="oznaka na y osi", title="naslov")`  
* legende: znotraj dela `guides()` ali kot argument `legend.*` znotraj ostalih elementov - npr. `scale_*_*`, `theme` 
* risanje čez prejšnjo sliko (overplotting) `color=alpha("black",0.2)`: uporaba transparentne barve
* `ggsave` za shranjevanje grafa kot slike (.pdf, .png, .jpg itn.)

# Vaje

Poskušajmo grafe iz vaje osnovnega risanja narisati še v notaciji `ggplot`a.

## Histogram, okvir z ročaji

```{r}
# get "podatki"
source("data/podatki.R")
p1 = ggplot(data=podatki,mapping=aes(x=BMI)) + geom_histogram(fill="lightblue")
p1
summary(p1)
```

Histogram BMI glede na terapijo

```{r}
p1 + facet_grid(.~terapijaN)
# switch to density instead of frequency
ggplot(data=podatki,mapping=aes(x=BMI,y=..density..)) + geom_histogram(fill="lightblue",bins=10)
```

V objemu `..` se zapisuje povzetek, ki se prek ggplota generira iz spremenljivk in ga želimo imeti izrisanega. To so lahko npr. tudi:
* `..identity..`
* `..count..`
* `..sum..`
* ...

Spreminjanje oznak
```{r}
p2 = ggplot(data=podatki,mapping=aes(x=BMI,y=..density..)) + geom_histogram(fill="lightblue",bins=20)
p2 + facet_grid(.~terapijaN) + labs(x="indeks telesne teže",y="gostota",title="Histogram")
povp = mean(podatki$BMI,na.rm=TRUE)
p2 + geom_vline(xintercept = povp,col="red") + annotate(geom="text",x=(povp+1),y=0.2,label=paste("mean =",round(povp,1)),color="red")
# annotate adds additional - small portions of text into graph
```

#### Naloge

+ Dodajte zadnjemu grafu še mediano in dopišite vrednosti povprečja in mediane na graf (element `annotate`).
+ Spremenite graf tako, da bo porazdelitev BMI prikazana kot okvir z ročaji (namig: na kateri osi so vrednosti spremenljivke?)
+ Graf razdelite tako, da boste imeli porazdelitev razdeljeno glede na skupino. Uporabite:
  - `facet_grid`
  - definirajte dodatni `aes` element
+ Prikažite porazdelitev glede na skupino in na terapijo.

Prekrivanje grafov
```{r}
ggplot(podatki, aes(x=BMI, fill=terapijaN, color=terapijaN))+geom_histogram()
# density
p3 = ggplot(podatki, aes(x=BMI, fill=terapijaN, color=terapijaN))+geom_density(alpha=0.2) + theme(legend.title=element_blank())
p3
```

Isti graf na podmnožici podatkov (le skupina 2)
```{r}
cbPalette <- c("#999999", "#E69F00", "#56B4E9", "#009E73", "#F0E442", "#0072B2", "#D55E00", "#CC79A7")
podatki2 = podatki[podatki$skupina==2,]
p3 %+% podatki2 + labs(title="Subsample: group2") + scale_color_manual(values=cbPalette) + scale_fill_manual(values=cbPalette)
```

## Razsevni diagram

```{r}
pp1 = ggplot(podatki,aes(x=razlika/365.24,y=BMI,col=terapijaN)) + geom_point() + labs(x="difference (years)")
pp1
pp1 + theme_bw() + stat_smooth()
pp1 + stat_smooth(span=2,se=FALSE) + scale_color_grey()# less overfit
pp1 + stat_smooth(method="lm")+ scale_color_grey() + theme_minimal() # linear regression fit
pp2 = ggplot(podatki,aes(x=razlika/365.24,y=BMI,col=terapijaN)) + geom_point() + stat_smooth(aes(group=1)) # one fit for both groups
pp2
```

#### Naloge

```{r}
studenti = read.table("data/studenti2012.txt",sep="\t",header=TRUE)
# popravimo napacne vnose in dolocimo faktorje
studenti[studenti$masa == 700,"masa"] = 70
studenti = studenti[-which(studenti$starost == 59),]
studenti$mesec[studenti$mesec==0] = NA
studenti$mesec = factor(studenti$mesec,levels=1:12,labels=c("jan","feb","mar","apr","maj","jun","jul","avg","sep","okt","nov","dec"))
studenti$majica = factor(studenti$majica,levels=c("XS","S","M","L","XL"),ordered=TRUE)
```

+ Narišite histograma za višino študentk in študentov posebej (enega pod drugim, da ju lahko primerjate).
+ Čez dva grafa iz prve točke dodajte še gostoto (pazite, da boste imeli y na enaki skali)!
+ Narišite porazdelitev višine študentk in študentov z okvirjem z ročaji.
+ Na prejšnji graf dodajte še točke, ki jih ločite z `geom_jitter`.
+ Narišite povezanost med višino in težo. Označite spol.
+ Dodajte krivuljo, ki se najbolj prilega podatkom (`loess`), nato pa še premico, ki se najbolje prilega podatkom.
  - najprej naj bo to ena krivulja za VSE podatke
  - nato dve krivulji po spolu
+ Narišite porazdelitev razpona rok glede na velikost majice. Na sliki označite tudi povprečje vsake skupine
  - s histogrami
  - z okvirji z ročaji

## Stolpični diagram

```{r,fig.width=10}
library(gridExtra)
pb = ggplot(podatki,aes(x=skupinaN))
pb + geom_bar(aes(fill=skupinaN))
pb1 = pb + geom_bar(aes(fill=terapijaN),position="dodge")
pb2 = pb + geom_bar(aes(fill=terapijaN),position="stack")
pb3 = pb + geom_bar(aes(fill=terapijaN),position="fill") + labs(y="share")
grid.arrange(pb1, pb2, pb3, nrow=1)
```

## Povzetki spremenljivk po skupinah

```{r}
ggplot(podatki)+stat_summary(mapping = aes(x = terapijaN, y = BMI),  fun.ymin = min, fun.ymax = max, fun.y = median)+ facet_wrap(skupinaN~.)
```


#### Naloge

  + Prikažite kategorialne podatke pri študentih na najboljši možni grafični način.
  + Narišite stolpični diagram, spol/velikost majice, ki bo prikazoval deleže ljudi posameznega spola, ki nosijo določeno velikost majice.
  + Prikažite povzetek višine glede na spol (tj. minimum, maksimum in mediano).
  + Prikažite referenčna intervala razpona rok za vsak spol posebej. Na koncu jih ločite še glede na barvo las. Ali pričakujete, da se bosta referenčna intervala razlikovala? Zakaj?
  + Poglejte tabelo naslednjih podatkov (izraženo v milijonih oseb):

: Uporaba elektronskih naprav  

| računalnik | TV | telefon | radio | Ipod | spletna kamera |
|------|-----|---------|------|---------|------|
| 4.3 | 6 | 8 | 3.5 | 1 | 1.4 |

  * Podatke shranite v `data.frame`.
  * Narišite stolpični diagram (bodite pozorni, kaj boste uporabili za `stat` (statistiko), saj je v tabeli že frekvenca)
  * Obrnite osi (naj bodo stolpci vodoravni).
