---
title: "Porazdelitve, generiranje vzorcev"
author: "Nataša Kejžar"
date: ""
output: 
  html_document:
    number_sections: yes
    toc: yes
    toc_depth: 2
params:
  printcode: yes
  printresults: hide
editor_options: 
  chunk_output_type: console
---

```{r, setup, include=FALSE}
# set this option in the first code chunk in the document
knitr::opts_chunk$set(echo = params$printcode, results= params$printresults, warning = FALSE,fig.height=4)
```

# Porazdelitve

## Kategorialne porazdelitve 

Funkcija `sample`. Glede na spodnjo tabelo bi želeli simulirati vzorec naslednjih 30 kupcev sladoledov.

Flavor | 	Number of Customers
--- | --- 
Chocolate |	16
Strawberry |	5
Vanilla |	9 

```{r}
set.seed(2019) # set random seed to enable exact repetition
vzorec1 = sample(x = c("Chocolate","Strawberry","Vanilla"),size =30,replace=TRUE,prob=c(16,5,9))
vzorec1
table(vzorec1)
# replace = TRUE for permutations
vzorec2 = sample(x = 1:20,size =20,replace=TRUE)
vzorec2
# or for sampling without replacement
vzorec3 = sample(x = 1:20,size =10,replace=TRUE)
vzorec3
```

#### Naloge
  + S pomočjo `sample` pridobite rezultate 1000 metov kocke. 
    - Prikažite vzorec grafično.
    - Kako je porazdeljena spremenljivka, katere 1000 realizacij ste naredili?
    - Izračunajte delež padlih šestic.
    - Zanima nas samo, ali je v enem metu padla šestica. Spremenite vaš vzorec, da boste dobili ta podatek. Novi vzorec spet narišite. Kako je porazdeljena spremenljivka?
  + S pomočjo `sample` pridobite 1000 opazovanj, kjer nas zanima število padlih šestic v desetih metih kocke. 
    - Prikažite vzorec grafično.
    - Kako je porazdeljena spremenljivka, katere realizacija je *število šestic v 10 metih*?

## `Distributions`

Poglejte si pomoč za `Distributions`. V osnovnem R je veliko funkcij za generiranje/pridobivanje vrednosti, povezanih s porazdelitvami. Pomembno:

**The functions for the density/mass function, cumulative distribution function, quantile function and random variate generation are named in the form dxxx, pxxx, qxxx and rxxx respectively.**

```{r}
set.seed(2019) # set random seed to enable exact repetition
povp=5
stdo = 2
# random sample
vzorecN = rnorm(100,mean=povp,sd=stdo)
hist(vzorecN,xlab="vrednosti spremenljivke",main=paste0("Vzorec iz N(",povp,",",stdo,")"))
curve(dnorm(x,mean=povp,sd=stdo),add=TRUE)
# density plot
hist(vzorecN,xlab="vrednosti spremenljivke",main=paste0("Vzorec iz N(",povp,",",stdo,")"),freq=FALSE)
curve(dnorm(x,mean=povp,sd=stdo),add=TRUE)
# with ggplot
library(ggplot2)
df = data.frame(vzorec=vzorecN)
p1 = ggplot(df,aes(x=vzorec)) + geom_histogram(aes(y=..density..),bins = 10) + stat_function(fun=dnorm,args=list(mean=povp,sd=stdo))
p1
# quantile values
limit025 = qnorm(0.025,mean=povp,sd=stdo)
limit975 = qnorm(0.975,mean=povp,sd=stdo)
abline(v = limit025,col="red")
abline(v = limit975,col="blue")
# probabilities
probabIn = pnorm(limit975,mean=povp,sd=stdo) - pnorm(limit025,mean=povp,sd=stdo)
text(5,0.1,labels = probabIn,col="green")
```

 
# Funkcije `apply`, `sapply`, `replicate`

R je programski jezik, kjer je računanje z vektorji zelo zaželjeno. Zato obstajajo funkcije, ki omogočijo, da neko (netrivialno) funkcijo izvedemo na celem vektorju naenkrat (brez pisanja zank).

```{r}
?apply
n = 10
# apply
matrika = matrix(runif(n),nrow=10)
matrika = cbind(matrika,runif(n,min=-1,max=1),rnorm(n))
apply(matrika,2,mean) # calculate mean column-wise
apply(matrika,2,sd)

# replicate (instead of for loop)
perms = replicate(10,sample(1:20,size=20,replace=FALSE)) # get 10 permutations
dim(perms)

# sapply
data(iris)
irisL = list(dolzina = iris$Petal.Length,sirina = iris$Petal.Width)
sapply(irisL,FUN=quantile)
tabela = sapply(irisL,FUN=quantile)
```

# Tabele v .Rmd

Uporaba funkcije `kable` iz knjižnice `knitr`. Za lepše tabele lahko uporabljate tudi knjižnico `kableExtra` (npr. [spletna stran](https://cran.r-project.org/web/packages/kableExtra/vignettes/awesome_table_in_html.html))

```{r, results=TRUE}
library(knitr)
kable(tabela)
kable(tabela,caption="Naslov tabele.")

tabela2 = apply(iris[1:4],2,quantile)
colnames(tabela2) = rep(c("dolžina","širina"),2)
library(kableExtra)
kable(tabela2) %>%
  kable_styling("striped",full_width = F) %>%
  add_header_above(c("","venčni listi" = 2, "čašni listi" = 2))
```

#### Naloge
  + Pridobite 1000 opazovanj števila padlih petic v desetih metih kocke. Uporabite eno izmed porazdelitvenih funkcij.
    - Predstavite vzorec z grafičnim prikazom.
    - Izračunajte teoretične verjetnosti za vsako padlo število petic v 10 metih. S pomočjo verjetnosti izračunajte še pričakovano število opazovanj z določenim številom petic.
    - Prikažite teoretične in opazovane deleže v tabeli.
    - Čez grafični prikaz iz prejšnje točke dodajte frekvenčni poligon teoretične porazdelitve (gl. prejšnjo točko - dodajte pričakovano število opazovanj za vsako dobljeno število petic).
  + Generirajte velik vzorec n = 10000 iz standardne normalne porazdelitve.
    - Predstavite grafično kvadrirane vrednosti.
    - Po kateri porazdelitvi je porazdeljena kvadrirana standardno normalna spremenljivka?
    - Grafično se prepričajte, da je to res (narišite krivuljo čez grafični prikaz).
    - Grafično pokažite, da velja, da je vsota kvadriranih $k$ neodvisnih standardno normalno porazdeljenih spremenljivk porazdeljena po porazdelitvi $\chi^2_k$.
        + Rezultate izračunajte s pomočjo zanke.
        + Za izračune uporabite `replicate` in `apply`.
    - Vsota dveh neodvisnih porazdelitev $\chi^2$ je spet porazdeljena po $\chi^2$ porazdelitvi s stopinjami prostosti, ki so seštevek stopinj prostosti osnovnih dveh porazdelitev $\chi^2$. Preverite s tem, da napišete funkcijo in lahko poizkusite za različne stopinje prostosti. 
    - Kaj pa razlika? Je razlika spet porazdeljena po porazdelitvi $\chi^2$? Zakaj da/ne?
    
  + Simulirajte 1000 vzorčnih povprečij velikosti n = 30 iz N(10,2) (temperatura vode iz pipe). 
    - Narišite dobljen vzorec vzorčnih povprečij.
        + Rezultate izračunajte s pomočjo zanke.
        + Za izračune uporabite `replicate` in `apply`.
    - Čezenj narišite porazdelitev, ki bi po centralnem limitnem izreku morala teoretično veljati za to spremenljivko.
  + S simulacijami iz normalne porazdelitve pokažite, da je izračun variance vzorca na način
  \[ \hat{\sigma }^2 = \frac{1}{n} \sum_{i=1}^n (x_i - \bar{x})^2\] 
  slabši približek prave (teoretične) variance kot vzorčna varianca  $s^2$, ki jo v R dobimo s funkcijo `var`.
    - naredite funkcijo za zgoraj izraženo varianco
    - simulirajte velik vzorec obeh varianc
    - narišite vzorca varianc (uporabite `plot(density(x))`)
    - izračunajte povprečji, mediani varianc
    - izračunajte delež varianc pod teoretično vrednostjo
    - rezutate predstavite s tabelo (funkcija `kable`, `format = "markdown"`)
    

