---
title: "Domača naloga 2"
date: "9.10.2020"
output: pdf_document
header-includes:
   - \usepackage[slovene]{babel}

---


    
```{r setup, include=FALSE}
knitr::opts_chunk$set(echo = TRUE)
```

Domačo nalogo shranite v R script z imenom **dn2_priimek.R** (kjer namesto besede *priimek* uporabite vaš priimek).

# Funkcije

Radi bi izpisali naključno kreirane rezultate izpitov na naslednji način:
```{r, echo = F}
nakljucenRezultatIzpita = function() {
  round(runif(1, 0, 100))
}

izpisOdstotkov = function(x) {
  paste(x, "%")
}

ocenaIzpita = function(x,d) {
  x = x+d
  o = floor(x/10) + 1
  ifelse(o < 5, 5, min(o, 10))
}

izpisIzpita = function(x,d) {
  p = izpisOdstotkov(x)
  pd = izpisOdstotkov(d)
  o = ocenaIzpita(x,d)
  paste("Rezultat izpita:", p, "dodatno", pd, "ocena:", o)
}

izpisIzpitov = function(n) {
  for(i in 1:n) {
    x = nakljucenRezultatIzpita()
    d = round(runif(1,0,10))
    print(izpisIzpita(x,d))
  }
  #return(NULL)
}

set.seed(101)

izpisIzpitov(5)
```

Navodilo: 

Funkcija `runif(n, a, b)` generira $n$ (psevdo)naključnih števil z intervala $[a, b]$.
Funkcija `round(x)` zaokroži število $x$, `paste(str1, str2)` pa združi niza `str1` in `str2`.
S pomočjo teh treh funkcij napišite naslednje funkcije:
```{r, eval = F}
nakljucenRezultatIzpita()
```
Funkcija vrne naključno celo število med $0$ in $100$.

```{r, eval = F}
izpisOdstotkov(x)
```
Funkcija vrne znakovni niz oblike "x %".

```{r, eval = F}
ocenaIzpita(x,d)
```
Funkcija vrne oceno izpita za rezultat izpita $x$, ki mu dodamo $d$ dodatnih točk (med 0 in 20). To naredi glede na pravilo $x < 50\% = 5, x \geq 50\% = 6, x \geq 60 \% = 7, \ldots, x \geq 90 \% = 10$.    

```{r, eval = F}
izpisIzpita(x,d)
```
Funkcija sprejme rezultat izpita (z dodatnimi točkami) in ga zapiše na način: "Rezultat izpita: x %, dodatno: d %, ocena: y." Ocena izpita je seveda izračunana na način, kot je opisan zgoraj.
      
```{r, eval = F}
izpisIzpitov(n)
```
Funkcija izpiše rezultate $n$ izpitov, vendar ne vrne ničesar. Bodite pozorni, da je število dodatnih točk lahko pri vsakem rezultatu izpita drugačno.


Vsako izmed funkcij uporabite vsaj enkrat. Vaša datoteka z rešitvijo se mora zagnati v celoti ("Run All") brez napak!


   
## Dodatne naloge (le za znanje - ne za točke!)

* Poiskusite spremeniti funkcijo `izpisOdstotkov(x)` tako, da bo vrnjen rezultat enak
"x%" in ne "x %" (*Namig*: poglejte dokumentacijo za funkcijo `paste`). 
* Izračunajte $100$ naključnih ocen. Koliko izmed njih je enakih $10$? Ali ste to pričakovali?
    
    









    
    
    
    
    
    