---
title: "Domača naloga 5"
date: "20.10.2020"
output: pdf_document
header-includes:
   - \usepackage[slovene]{babel}

---

    
```{r setup, include=FALSE, fig.cap = "Željen rezultat."}
knitr::opts_chunk$set(echo = TRUE)
```

Domačo nalogo shranite v `.Rmd` datoteki z imenom **dn5_priimek.Rmd** (kjer namesto besede *priimek* uporabite vaš priimek).

Narišite dva simetrična cvetova, in sicer pravilnega tri- in šestlistnega.
Za izračun točk na obsegu cveta v koordinatnem sistemu uporabite naslednja para funkcij $(x_1, y_1)$ in $(x_2, y_2)$
\begin{align*}
x_1(r, \phi) = & r \cos(\phi) sin(3 \phi), &
x_2(r, \phi) = & r \cos(\phi) sin(3 \phi)^2, \\
y_1(r, \phi) = & r \sin(\phi) sin(3 \phi) , &
y_2(r, \phi) = & r \sin(\phi) sin(3 \phi)^2.
\end{align*}

$r$ opisuje velikost cvetnega lista, $\phi$ pa predstavlja kot glede na izhodiščno smer, merjen v radianih (gl. [Wikipedio](https://en.wikipedia.org/wiki/Radian)). Za izris cveta bo torej velikost lista ves čas enaka, kot pa mora zajeti vse vrednosti med 0 in $2\pi$. OPOMBA: Zgornje funkcije so pravzaprav preračun polarnih koordinat oboda cveta v osnovni koordinatni sistem $(x,y)$. Več o tem na [Wikipedii](https://en.wikipedia.org/wiki/Polar_coordinate_system) - spletna stran vsebuje tudi sliko rožnega cveta.

S pomočjo zgornjih funkcij in funkcije `sapply` izrišite dva cvetova (gl. primera na Sliki 1). Cvet lahko enostavno pobarvate, če uporabite funkcijo `polygon`.

Pri reševanju te domače naloge si ne smete pomagati s `for` zanko.


```{r, echo = F, fig.cap = "Slika rezultata", fig.width=4, fig.height=2, fig.align="center", results = "hide", fig.pos = "h!"}
f1 = function(fi,r){
  x1 = r*cos(fi)*sin(3*fi)
  y1 = r*sin(fi)*sin(3*fi)
  return(c(x1,y1))
} 

f2 = function(fi,r){
  x2 = r*cos(fi)*sin(3*fi)^2
  y2 = r*sin(fi)*sin(3*fi)^2
  return(c(x2,y2))
} 

par(mfrow = c(1, 2),cex=0.5)
plot(0,0,type="n",xlab="x",ylab="y",main="Trilistni cvet") # narišemo prazen graf
sekvenca = seq(0,2*pi,by = 0.01) # sekvenca za kote od 0 do 2*pi
tocke1 = sapply(sekvenca,FUN = function(x){f1(x,r=1)})
# ALI PA
# tocke1 = sapply(sekvenca,FUN=f1,r=1) # zadnji argument je argument r funkcije f1
lines(tocke1[1,],tocke1[2,],col="violet",lwd=2) # namesto točk rišemo povezave med njimi

plot(0,0,type="n",xlab="x",ylab="y",main="Sestlistni cvet")
sekvenca = seq(0,2*pi,by = 0.01)
tocke2 = sapply(sekvenca,FUN = function(x){f2(x,r=0.5)})
# ALI PA
# tocke1 = sapply(sekvenca,FUN=f2,r=0.5) # zadnji argument je argument r funkcije f1
polygon(tocke2[1,],tocke2[2,],col="red") # narišemo pobarvan poligon
par(op)

##### DRUGA VARIANTA - BREZ UPORABE SAPPLY (naredimo samo dolg vektor)
dolzinaVektorja = 500
sekvencaR = rep(1, dolzinaVektorja)
sekvencaPhi = seq(0, 2*pi, length.out=dolzinaVektorja)
x = sekvencaR*(cos(sekvencaPhi)*sin(3*sekvencaPhi)) # x je dolg vektor
y = sekvencaR*(sin(sekvencaPhi)*sin(3*sekvencaPhi))
#narišemo graf, type določi, da gre za črte
plot(x,y, type="l", col="red", lwd=4, main = "Trilistni cvet")

```


## Dodatne naloge (za znanje - ne za točke)

* Rože narišite s pomočjo knjižnice  `ggplot2`.
* Oglejte si funkcijo `sample`. S pomočjo te funkcije generirajte 20 vzorcev spremenljivke $X$ velikosti $n=15$. Spremenljivka $X$ lahko zavzame naravna števila od 1 do 5, verjetnosti za posamezno vrednost pa so navedene v tabeli spodaj. Izogibajte se uporabe `for` zanke.

**vrednost $X=x$** | 1 | 2 | 3 | 4 | 5 
--- | ---:| ---:| ---:| ---:| ---:
**verjetnost $P(X=x)$** | 0,15 | 0,4 | 0,3 | 0,1 | 0,05


