---
title: "Domača naloga 6"
date: "23.10.2020"
output: pdf_document
header-includes:
   - \usepackage[slovene]{babel}
editor_options: 
  chunk_output_type: console
---



    
```{r setup, include=FALSE, fig.cap = "Željen rezultat."}
knitr::opts_chunk$set(echo = TRUE)
```

Domačo nalogo shranite v `.Rmd` datoteki z imenom **dn6_priimek.Rmd** (kjer namesto besede *priimek* uporabite vaš priimek).

S pomočjo spodnjega ukaza naložite podatkovni okvir `iris` (več o njegovi
[zgodovini si lahko preberete na tej povezavi](https://en.wikipedia.org/wiki/Iris_flower_data_set)).
```{r}
data("iris")
```
Statistična tabela vključuje podatke o meritvah $150$ vijoličnih rož treh različnih sort. 
"iris versicolor" ima $6$, drugi dve pa $3$ cvetne liste.


Za izris cvetov uporabite iste funkcije kot v domači nalogi 5. V tej nalogi pa naredte naslednje:

* izberite $6$ naključnih rož (uporabite funkcijo `sample`) in jim dopišite ustrezno število svetnih listov (gl. zgoraj)
* dolžino cvetnega lista naj določa spremenljivka `Petal.Length`
* izrišite te naključno izbrane rože (gl. za primer Sliko 1)
  - naslov grafa naj vsebuje ime rože in zaporedno številko rože
  - skala naj bo na vseh 6 koordinatnih oseh enaka

Pri reševanju domače naloge si ne pomagajte s `for` zanko.


```{r, echo = F, fig.cap = "Slika rezultata", fig.width=9, fig.height=6, fig.align="center", results = "hide", fig.pos = "h!"}

set.seed(16)
funkcija = function(fi,stListov,r){
  if(stListov==3){
    x1 = r*cos(fi)*sin(3*fi)
    y1 = r*sin(fi)*sin(3*fi)
  }else{
    x1 = r*cos(fi)*sin(3*fi)^2
    y1 = r*sin(fi)*sin(3*fi)^2
  }
  return(c(x1,y1))
}

inx = sample(dim(iris)[1],size=6)
stListov = ifelse(iris[inx,"Species"]=="versicolor",6,3)
smallIris = cbind(iris[inx,],stListov,inx)
maxVelikost = max(smallIris[,"Petal.Length"])

izris = function(i){
  plot(0,0,type="n",xlim=c(-maxVelikost,maxVelikost),ylim=c(-maxVelikost,maxVelikost),xlab="x",ylab="y",
       main=paste0(smallIris[i,"Species"],", (",smallIris[i,"inx"],")"))
  sekvenca = seq(0,2*pi,by = 0.01)
  tocke = sapply(sekvenca,FUN = funkcija,stListov=smallIris[i,"stListov"],r=smallIris[i,"Petal.Length"])
  polygon(tocke[1,],tocke[2,],col="darkviolet",border=NA)
}

op = par()
par(mfrow=c(2,3))
tmp = sapply(1:6,izris)
#par(op)
```



<!-- ## Dodatne naloge (za znanje - ne za točke) -->


<!-- * Rožam dodajte zelena stebla. -->
<!-- * Rože narišite s pomočjo knjižnice  `ggplot2`. -->
<!-- * Na kratko si preberite nekaj o polarnih koordinatah (npr. [na naslednji povezavi (link)](https://en.wikipedia.org/wiki/Polar_coordinate_system) ) - s pomočjo njih ste v tej nalogi narisali -->
<!-- cvetove. -->

