---
title: '5. sklop: Normalni model z dvema parametroma'
author: "Nina Ruzic Gorenjec"
fontsize: 12pt
output:
  pdf_document:
    number_sections: yes
editor_options:
  chunk_output_type: console
---

```{r setup, include=FALSE}
knitr::opts_chunk$set(echo = TRUE, message = FALSE, fig.width = 8, fig.height = 5, out.width = "0.8\\textwidth")
```

# Primer

Podan imamo naslednji vzorec visin (metri) studentov moskega spola:

```{r}
x <- c(1.91, 1.94, 1.68, 1.75, 1.81, 1.83, 1.91, 1.95, 1.77, 1.98, 
       1.81, 1.75, 1.89, 1.89, 1.83, 1.89, 1.99, 1.65, 1.82, 1.65, 
       1.73, 1.73, 1.88, 1.81, 1.84, 1.83, 1.84, 1.72, 1.91, 1.63)
```

**Zanima nas povprecna visina studentov, kjer standardnega odklona ne poznamo.**

\vspace{-0.5cm}
# Verjetnostni model za nas primer

Vzorec $X_1,X_2,\ldots,X_n$, kjer je:

* $n=30$ stevilo studentov,
  \vspace{0.1cm}
* $X_i$ predstavlja visino $i$-tega studenta,
  \vspace{0.1cm}
* $X_i \mid \mu,\sigma^2 \sim N(\mu, \sigma^2)$,
  \vspace{0.1cm}
* $f(x \mid \mu,\sigma^2) = \frac{1}{\sqrt{2\pi}\sigma}e^{-\frac{(x-\mu)^2}{2\sigma^2}}$.

Prostor parametrov je dvorazsezen: $\theta=(\mu,\sigma^2) \in \mathbb{R}\times(0,\infty)$.

# Ocenjevanje v Bayesovi statistiki

Bayesova formula:
$$\pi(\mu,\sigma^2 \mid x) \propto L(\mu,\sigma^2 \mid x) \; \pi(\mu,\sigma^2).$$
Nastaviti moramo torej dvorazsezno apriorno porazdelitev in dobiti dvorazsezno aposteriorno porazdelitev.

## Verjetje

$$L(\mu,\sigma^2 \mid x) = \prod_{i=1}^n \frac{1}{\sqrt{2\pi}\sigma}e^{-\frac{(x_i-\mu)^2}{2\sigma^2}}$$

## Apriorna porazdelitev

Vedno velja (pogojna verjetnost):
$$
\pi(\mu,\sigma^2) = \pi(\mu\mid\sigma^2)\cdot\pi(\sigma^2).
$$

### Konjugirana apriorna porazdelitev

Za $\mu\mid\sigma^2$ vzamemo
$$
\mu\mid\sigma^2 \sim N(\mu_0,\sigma^2/\kappa_0).
$$
Porazdelitev $\sigma^2$ lahko zapisemo na tri ekvivalentne nacine:
$$
\sigma^2 \sim \text{Inv-Gama}(\nu_0/2,\;\nu_0\,\sigma_0^2/2),
$$
kar pomeni ravno
$$
1/\sigma^2 \sim \text{Gama}(\nu_0/2,\;\nu_0\,\sigma_0^2/2),
$$
kar je ekvivalentno
$$
\nu_0\,\sigma_0^2/\sigma^2 \sim \text{Gama}(\nu_0/2,\;1/2) = \chi^2_{\nu_0}.
$$

**Ideja za parametre apriorne porazdelitve:**

* $\mu_0$ je nase prepricanje o $\mu$
* $\sigma_0^2$ je nase prepricanje o $\sigma^2$ (ker je ravno pricakovana vrednost)
* vecji kot je $\nu_0$ oz. $\kappa_0$, bolj verjamete, da je $\mu$ enak $\mu_0$ oz. $\sigma^2$ enak $\sigma_0^2$
* $\kappa_0$ oz. $\nu_0$ predstavljata velikost vzorca, na podlagi katerega je vase prepricanje o $\mu$ oz. $\sigma^2$ osnovano

### Neinformativna apriorna porazdelitev

Privzamemo neodvisnost apriornih porazdelitev parametrov:
$$
\pi(\mu,\sigma^2) = \pi(\mu)\cdot\pi(\sigma^2).
$$
Jeffreyeva apriorna porazdelitev za $\mu$ v normalnem modelu z znanim $\sigma^2$:
$$
\pi(\mu) \propto \sqrt{1/\sigma^2} \propto 1.
$$
Jeffreyeva apriorna porazdelitev za $\sigma^2$ v normalnem modelu z znanim $\mu$:
$$
\pi(\sigma^2) \propto 1/\sigma^2.
$$
Dobimo torej
$$
\pi(\mu,\sigma^2) \propto 1/\sigma^2,
$$
kar je seveda *improper* porazdelitev.

\clearpage
## Aposteriorna porazdelitev

Tudi tu vedno velja (pogojna verjetnost):
$$
\pi(\mu,\sigma^2\mid x) = \pi(\mu\mid\sigma^2, x)\cdot\pi(\sigma^2\mid x).
$$

### Aposteriorna porazdelitev pri konjugirani apriorni porazdelitvi

Dobimo:
$$
\mu \mid \sigma^2,x \sim N(\mu_n,\sigma^2/\kappa_n),
$$
kjer je
$$
\kappa_n = \kappa_0+n,
$$
$$
\mu_n = \frac{\kappa_0}{\kappa_0+n} \mu_0 + \frac{n}{\kappa_0+n} \bar{x}.
$$
Aposteriorno porazdelitev $\sigma^2$ lahko zapisemo na tri ekvivalentne nacine:
$$
\sigma^2\mid x \sim \text{Inv-Gama}(\nu_n/2,\;\nu_n\,\sigma_n^2/2) \iff 1/\sigma^2\mid x \sim \text{Gama}(\nu_n/2,\;\nu_n\,\sigma_n^2/2) \iff
$$
$$
\iff \nu_n\,\sigma_n^2/\sigma^2\mid x \sim \text{Gama}(\nu_n/2,\;1/2) = \chi^2_{\nu_n},
$$
kjer je
$$
\nu_n = \nu_0+n,
$$
$$
\nu_n\,\sigma_n^2 = \nu_0\,\sigma_0^2 + (n-1)s^2 + \frac{n\kappa_0}{\kappa_0+n}(\bar{x}-\mu_0)^2.
$$

**Ideja:**

* Aposteriorna pricakovana vrednost $\mu_n$ je utezeno povprecje apriorne pricakovane vrednosti $\mu_0$ in vzorcnega povprecja $\bar{x}$, kjer preko $\kappa_0$ kontroliramo, kako mocno verjamemo apriorni pricakovani vrednosti, medtem ko $n$ doloca, kako mocno verjamemo vzorcu.
* Na ravni vsote kvadratov odstopanj je aposteriorna enaka vsoti apriorne, vzorcne in zadnjega clena, ki je posledica pogojne odvisnosti $\mu$ od $\sigma^2$.

```{r, warning=F, message=F}
### Izberemo parametre apriorne porazdelitve
mu.0 <- 1.78
kappa.0 <- 1

sigma2.0 <- 0.1^2
nu.0 <- 1

### Izracunamo parametre aposteriorne porazdelitve
n <- length(x)

kappa.n <- kappa.0 + n
mu.n <- kappa.0/kappa.n * mu.0 + n/kappa.n * mean(x)

nu.n <- nu.0 + n
sigma2.n <- ( nu.0*sigma2.0 + (n-1)*var(x) + 
                n*kappa.0/kappa.n * (mean(x)-mu.0)^2 ) / nu.n

### Narisemo porazdelitev
# Prvi nacin: s parametrom 1/sigma^2
mu <- seq(1.7, 1.9, 0.0001)
prec2 <- seq(50, 170, 1)

apost <- matrix(NA, nrow = length(mu), ncol = length(prec2))
for (i in 1:length(mu)) {
  for (j in 1:length(prec2)) {
    apost[i, j] = dnorm(mu[i], mean = mu.n, sd = sqrt(1/(kappa.n*prec2[j]))) * 
      dgamma(prec2[j], nu.n/2, nu.n*sigma2.n/2)
  }
}

par(mfrow = c(1,2))
contour(mu, prec2, apost)

# Drugi nacin: s parametrom sigma^2
#install.packages("invgamma")
library(invgamma)
mu <- seq(1.7, 1.9, 0.0001)
sigma2 <- seq(1/170, 1/50, 0.001)

apost <- matrix(NA, nrow = length(mu), ncol = length(sigma2))
for (i in 1:length(mu)) {
  for (j in 1:length(sigma2)) {
    apost[i, j] = dnorm(mu[i], mean = mu.n, sd = sqrt(sigma2[j]/kappa.n)) * 
      dinvgamma(sigma2[j], shape=nu.n/2, rate=nu.n*sigma2.n/2)
  }
}

contour(mu,sigma2,apost)
par(mfrow=c(1,1))
```

### Aposteriorna porazdelitev pri neinformativni apriorni porazdelitvi

Dobimo:
$$
\mu \mid \sigma^2,x \sim N(\bar{x},\sigma^2/n),
$$

Aposteriorno porazdelitev $\sigma^2$ lahko zapisemo na tri ekvivalentne nacine, eden izmed njih:
$$
(n-1)s^2/\sigma^2\mid x \sim \chi^2_{n-1}.
$$
Opazimo, da v aposteriorni porazdelitvi $\mu$ in $\sigma^2$ nista vec neodvisna, ceprav sta bila v apriorni.

Neinformativno porazdelitev si lahko predstavljamo nekako kot, da v konjugirani nastavimo $\kappa_0$ in $\nu_0$ na 0.

Zgornji formuli sta dobro znani iz frekventisticne statistike.

## Ali smo ocenili, kar nas je zanimalo?

Dejansko nas zanima robna (marginalna) aposteriorna porazdelitev $\mu$.

### Robna aposterirona porazdelitev pri konjugirani apriorni porazdelitvi

V primeru konjugirane apriorne porazdelitve dobimo posploseno/nestandardizirano Studentovo porazdelitev:
$$
\mu\mid x \sim t_{\nu_n}(\mu_n, \sigma_n^2/\kappa_n).
$$
\clearpage
Narisemo v R-u:
```{r}
mu <- seq(1.7, 1.9, 0.0001)
aposteriorna <- dt((mu-mu.n)/sqrt(sigma2.n/kappa.n), df = nu.n)/sqrt(sigma2.n/kappa.n)
plot(mu, aposteriorna, type="l", main="Robna aposteriorna porazdelitev",
     xlab = expression(mu), ylab = "")
```

### Robna aposterirona porazdelitev pri neinformativni apriorni porazdelitvi

V primeru neinformativne apriorne porazdelitve dobimo posploseno/nestandardizirano Studentovo porazdelitev:
$$
\mu\mid x \sim t_{n-1}(\bar{x}, s^2/n).
$$

Oglejmo si, kaj velja za standardizirano odstopanje vzorcnega povprecja od populacijskega povprecja v naslednjih dveh pristopih:

* Bayesova statistika pri neinformativni apriorni porazdelitvi: $(\mu-\bar{x})/(s^2/n) \mid x \sim t_{n-1}$
* Frekventisticna statistika: $(\bar{x}-\mu)/(s^2/n) \mid \mu \sim t_{n-1}$

Negotovost o standardiziranemu odstopanju vzorcnega povprecja od populacijskega povprecja torej predstavlja enaka porazdelitev (tj. $t_{n-1}$) preden poznamo podatke (frekventisticna statistika) in po znanih podatkih (Bayesova statistika). Razlika pri tem je, da preden poznamo podatke dejansko ne poznamo niti $\bar{x}$ niti $\mu$, po znanih podatkih pa poznamo $\bar{x}$, ki nam informira vedenje o $\mu$.

\clearpage
Ce imamo v modelu $N(\mu, \sigma^2=0.1^2)$ neinformativno aposteriorno porazdelitev, potem je
$$
\mu\mid x \sim N(\bar{x}, \sigma^2/n) = N(\bar{x}, 0.1^2/n).
$$
Primerjamo rezultata iz obeh modelov (neinformativna apriorna v eno- ali dvoparametricnem modelu), kjer se zozimo na podvzorec prvih 10 visin (pri vecjem $n$ razlika ne bi bila tako ocitna) in v modelu z znano varianco vzamemo kar $\sigma^2=s^2$ (s cimer goljufamo, saj iz vzorca ocenimo varianco, ki naj bi bila znana vnaprej):
```{r}
x.podvzorec <- x[1:10]

mu <- seq(1.7, 1.9, 0.0001)
aposteriorna.neinf <- dt((mu-mean(x.podvzorec))/sqrt(var(x.podvzorec)/n),
                         df = length(x.podvzorec)-1)/sqrt(var(x.podvzorec)/n)
aposteriorna.neinf.sigmaZnan <- dnorm(mu, mean = mean(x.podvzorec),
                                      sd = sqrt(var(x.podvzorec)/n))
plot(mu, aposteriorna.neinf, type="l",
     main=expression(paste("Aposteriorna za ",mu,sep="")),
     xlab = expression(mu), ylab = "")
lines(mu, aposteriorna.neinf.sigmaZnan, col="red")
legend("topleft", legend = c("dvoparametricni model", 
       expression(paste("enoparam. z ",sigma^2,"=",s^2,sep=""))),
       col = c("black","red"), lty = 1, bty = "n", cex = 1.3)
```

Poanta: Ce goljufamo, potem je nasa ocena za $\mu$ manj variabilna -- premalo variabilna!

\clearpage
## Napovedovanje

Zanima nas, kaj lahko povemo o visini novega studenta ob upostevanju podatkov 30 studentov, tj. zanima nas **aposteriorna napovedna porazdelitev**.

V primeru konjugirane apriorne porazdelitve dobimo posploseno/nestandardizirano Studentovo porazdelitev:
$$
x_{nov}\mid x \sim t_{\nu_n}(\mu_n, \sigma_n^2/\kappa_n+\sigma_n^2).
$$
V primeru neinformativne apriorne porazdelitve dobimo posploseno/nestandardizirano Studentovo porazdelitev:
$$
x_{nov}\mid x \sim t_{n-1}(\bar{x}, s^2/n+s^2).
$$

Poudarimo bistveno razliko med aposteriorno porazdelitvijo povprecne visine in aposteriorno napovedno porazdelitvijo za visino novega studenta (vzamemo primer s konjugirano apriorno porazdelitvijo):

```{r}
mu <- seq(1.4, 2.2, 0.001)
aposteriorna <- dt((mu-mu.n)/sqrt(sigma2.n/kappa.n), df = nu.n)/sqrt(sigma2.n/kappa.n)
napovedna <- dt((mu-mu.n)/sqrt(sigma2.n/kappa.n+sigma2.n), 
                df = nu.n)/sqrt(sigma2.n/kappa.n+sigma2.n)
plot(mu, aposteriorna, type="l",
     xlab = "", ylab = "verjetnost")
lines(mu, napovedna, col="red")
legend("topleft",  lty = 1,
       c("aposteriorna", "aposteriorna\nnapovedna"), col = c("black","red"), 
       bty = "n", cex = 1.3)
```

\clearpage
# Naloga

Simulirajte iz aposteriorne porazdelitve, ki jo dobimo za nas primer pri zgoraj izbrani konjugirani apriorni porazdelitvi.

Za dobljeni vzorec narisite histrogram s knjiznico ggplot in ukazom stat_bin2d. Spodaj je primer za simulacijo iz bivariatne normalne porazdelitve, katere robni porazdelitvi sta neodvisni.

```{r, message=F, warning=F}
#install.packages("ggplot2")
library(ggplot2)
a <- rnorm(100000, 0, 1)
b <- rnorm(100000, 1, 2)
simulacija <- data.frame(a, b)
ggplot(simulacija, aes(a, b)) + stat_bin2d()
```

\clearpage
Resitev:
```{r}
prec.sample <- rgamma(100000, nu.n/2, nu.n*sigma2.n/2)
mu.sample <- rnorm(100000, mu.n, sd = sqrt(1/(kappa.n*prec.sample)))

pod <- data.frame(mu.sample, prec.sample)
ggplot(pod, aes(mu.sample, prec.sample)) + stat_bin2d()
ggplot(pod, aes(mu.sample, 1/prec.sample)) + stat_bin2d()
```
