---
title: "Domača naloga 2"
subtitle: "Napredni pristopi v programskem okolju R"
author: "Alen Kahteran"
date: "4. 4. 2020"
output:
  html_document:
    fig_caption: no
    toc: no
    toc_depth: '3'
params:
  printcode: no
  printresults: hide
editor_options:
  chunk_output_type: console
---

```{r setup, include=FALSE}
knitr::opts_chunk$set(echo=params$printcode, results=params$printresults, warning=FALSE, message=FALSE)
library(ggplot2) #for plotting
library(foreign) #used to read data saved in Stata format
library(here)  #to deal more efficiently with data access, without using setwd 
               #and other commands that are dependent on the local settings
library(magrittr) #for the pipe operator
library(dplyr)    #for data management
library(lubridate) #to deal with dates
library(knitr) #to use the kable command to diplay tables,...
library(reshape2) #to transform data (for example: long to wide format in longitudinal data)
library(tidyr)
```

# Naloga 1

```{r, echo=FALSE, eval=TRUE, results="hide"}
#read data in R format
#load("share/easySHARE_rel7_0_0.RDA")
load("data/easySHARE_rel7_1_0.rda")

#read data in STATA format
ES.data.STATA <- read.dta("data/easySHARE_rel7-1-0.dta")
# ES.data.STATA <- read.dta(here::here("data", "easySHARE_rel7-1-0.dta"))

ES.data <- ES.data.STATA #naredimo kopijo statovih podatkov
ES.data[easySHARE_rel7_1_0<0] <- NA #nastavimo na NA vse negativne vrednosti iz R-ove datoteke
ES.data <- droplevels(ES.data) #odstranimo nivoje faktorjev, kjer so frekvence 0



#Pripravimo tudi datoteko (`ES.data.baseline`), ki vsebuje samo prvi intervju vsakega preiskovanca in omeji analizo na osebe, ki so stare vsaj 50 let ali pri katerih je starost neznana.



#vsi vprasalniki pridobljeni s prvim intervjujem
ES.data.baseline <- ES.data[which(ES.data$int_version=="0. Baseline questionnaire"), ] 



#determine the first wave when the subject was included
ES.data.baseline$first.wave <- as.numeric(sapply(strsplit(as.character(ES.data.baseline$wavepart), split=NULL), 
                                function(x) x[1]))

#remove the rows where the wave does not match the first wave
ES.data.baseline <- filter(ES.data.baseline, first.wave==wave)




#odstranimo neuprabljene nivoje
ES.data.baseline <- droplevels(ES.data.baseline)


#definiramo prisotnost depresije
ES.data.baseline$eurod_cat <- ifelse(ES.data.baseline$eurod>=4, 1, 0)

```

Sam sem najprej opazil da se vrednosti $Z$ statistike gibljejo podobno kot razmerje depresivnih in nedepresivnih, kar mi je dalo misliti da je velikost vzorca lahko problematična, saj je $Z$ statistika odvisna od velikosti vzorca. Preveril sem število samih intervjujev po mesecih in sem opazil, da je v zimskih mesecih v splošnem manj intervjujev. To mi je potrdilo da lahko že zaradi tega prihaja do manjših odstopanj, ker je lahko bilo po naključju zajetih manj nedepresivnih v zimskih mesecih. Nato sem opazil še, da je bilo odstranjenih $22996$ zapisov ker so imeli vrednosti `NA`. Spodnja slika prikazuje porazdelitve po posameznih kategorijah, kjer vidimo da je največ `NA` vrednosti ravno v poletnih mesecih (maj - avgust, gledano tako absolutno kot relativno). Torej obstaja možnost da je nekaj "deleža" depresivnih tudi v `NA` vrednostih, saj posameznikom ni bilo potrebno odgovoriti na vprašanja če to niso želeli. Pomoje je težava v temu.

```{r, echo=FALSE, eval=TRUE, results="hide", fig.align="center", fig.width=10}

ggplot(ES.data.baseline, aes(x=int_month, fill=factor(eurod_cat))) +
    geom_bar(position="dodge") +
    labs(x="Mesec intervjuja",
         y="Frekvenca",
         fill="Oznaka za depresijo") +
  theme(axis.text.x = element_text(angle = 90))

```

# Naloga 2

```{r, echo=FALSE, eval=TRUE, results="hide", fig.align="center", fig.width=10}

ggplot(ES.data.baseline, aes(x=country, y=age, fill=factor(female))) +
    geom_boxplot() +
    labs(x="Država",
         y="Starost",
         fill="Spol") +
  theme(axis.text.x = element_text(angle = 90))

```

# Naloga 3

```{r, echo=FALSE, eval=TRUE, results="hide", fig.align="center", fig.width=10, fig.height=12}

missing.values <- ES.data.baseline %>%
  gather(key = "key", value = "val") %>%
  mutate(isna = is.na(val)) %>%
  group_by(key) %>%
  mutate(total = n()) %>%
  group_by(key, total, isna) %>%
  summarise(num.isna = n()) %>%
  mutate(pct = num.isna / total * 100)

levels <- (missing.values  %>% filter(isna == T) %>% arrange(desc(pct)))$key

ggplot(missing.values) +
    geom_bar(aes(x = reorder(key, desc(pct)),
                 y = pct,
                 fill=isna),
             stat = "identity",
             alpha=0.8) +
    scale_x_discrete(limits = levels) +
    scale_fill_manual(name = "Vrednost",
                      values = c("steelblue", "tomato3"), 
                      labels = c("Prisotna", "Manjkajoča")) +
    coord_flip() +
    labs(x = "Spremenljivka",
         y = "% manjkajočih vrednosti")

```

# Naloga 4

V splošnem bi pričakoval da so `NA` vrednosti naključno porazdeljene in neodvisne od ostalih spremenljivk. Sicer je pa videti, da je starost takšnih posameznikov ki so imeli `NA` v spremenljivki `maxgrip` v splošnem višja za vse države kar je videti na sliki zgoraj levo. Pri spolu velja podobno, starost je višja pri `NA` vrednostih za oba spola (Zgoraj desno). Pri spremenljivki `sphus` sicer pri vseh z izjemo dveh ni videti nekih razlik, medtem ko pri dveh vrednostih (`4. Fair` in `5. Poor`) je pa opazno višja starost za `NA` vrednosti (Spodaj levo). Pri spremenljivki `eurod` vidimo pravzaprav večanje odstopanja v starosti ko se veča tudi vrednosti `eurod` (Do vrednosti 11). Tako da lahko zaključimo da so v splošnem starejše osebe imele več `NA` vrednosti pri spremenljivki `maxgrip`.

```{r, echo=FALSE, eval=TRUE, results="hide", fig.align="center", fig.width=12, fig.height=16}

# ggplot(ES.data.baseline %>% mutate(isna_grip = is.na(maxgrip)), 
#        aes(x=age,
#            y=country,
#            fill=isna_grip)) +
#     geom_boxplot(cols=vars(sphus),
#                rows = vars(female))
# 
# ggplot(ES.data.baseline %>% mutate(isna_grip = is.na(maxgrip)), 
#        aes(x=age,
#            y=eurod,
#            col=country)) +
#     geom_point(aes(shape=female)) +
#     facet_grid(cols=vars(isna_grip),
#                rows=vars(sphus))

g1 <- ggplot(ES.data.baseline %>% mutate(isna_grip = is.na(maxgrip)), 
       aes(x=country,
           y=age,
           fill=isna_grip)) +
    geom_boxplot() +
    coord_flip() +
    labs(x="Starost",
         y="Država",
         fill="maxgrip = NA")

g2 <- ggplot(ES.data.baseline %>% mutate(isna_grip = is.na(maxgrip)), 
       aes(x=female,
           y=age,
           fill=isna_grip)) +
    geom_boxplot() +
    labs(x="Spol",
         y="Starost",
         fill="maxgrip = NA")

g3 <- ggplot(ES.data.baseline %>% mutate(isna_grip = is.na(maxgrip)), 
       aes(x=sphus,
           y=age,
           fill=isna_grip)) +
    geom_boxplot() +
    labs(x="sphus",
         y="Starost",
         fill="maxgrip = NA")

g4 <- ggplot(ES.data.baseline %>% mutate(isna_grip = is.na(maxgrip)), 
       aes(x=factor(eurod),
           y=age,
           fill=isna_grip)) +
    geom_boxplot() +
    labs(x="eurod",
         y="Starost",
         fill="maxgrip = NA")

gridExtra::grid.arrange(g1,g2,g3,g4, ncol=2)

```

# Naloga 5

```{r, echo=TRUE, eval=TRUE, results="markup"}
x <-1
z <-2

ES.data.baseline.xz <- ES.data.baseline[unique(c(seq(x,
                                                     nrow(ES.data.baseline), by=10), seq(z, nrow(ES.data.baseline), by=10),
                                                 seq(7, nrow(ES.data.baseline), by=10))),]

# 1 // num of samples - people
nrow(ES.data.baseline.xz) # 41301

# 2 // number of women
table(ES.data.baseline.xz$female) # 22990

# 3 // percentage of women
table(ES.data.baseline.xz$female)[[2]]/nrow(ES.data.baseline.xz) # 0.5566451

# 4 & 5// avg maxgrip for women and males
group_by(ES.data.baseline.xz, female)%>%
    summarise(mean_maxgrip = mean(maxgrip, na.rm = TRUE)) # 26.83109 - F, 43.26905 - M

# 6 // percentage of missings for maxgrip, entire dataset
missing.values %>% filter(key == "maxgrip") # 0.089301 oz. 0.09

```

Odgovor na 7. vprašanje je `b`.

```{r, echo=FALSE, eval=TRUE, results="hide", fig.align="center", fig.width=8}
# 7 //
ggplot(ES.data.baseline.xz, aes(x=factor(female), y=maxgrip)) +
    geom_boxplot() +
    labs(x="Spol",
         y="Povprečna moč stiska [kg]")

```

Odgovor na 8. vprašanje je `e`.

```{r, echo=TRUE, eval=TRUE, results="markup"}
# 8 //
t.test(maxgrip ~ female, 
       data = ES.data.baseline.xz, 
       paired=FALSE, 
       var.equal=FALSE, 
       conf.level=0.95)

```

Odgovor na 9. vprašanje je `b`.

```{r, echo=TRUE, eval=TRUE, results="markup"}
# 10 //
lm_1 <- lm(maxgrip ~ female, 
           data = ES.data.baseline.xz)
lm_1 # 43.27 za moske (43.27-16.44) za zenske 
```

```{r, echo=TRUE, eval=TRUE, results="markup"}

# 11 & 12//
lm_2 <- lm(maxgrip ~ female + age, 
           data = ES.data.baseline.xz)

lm_2 # -16.8175 spol // -0.4309 starost



```

Odgovor na 13. vprašanje je `c`.

```{r, echo=TRUE, eval=TRUE, results="markup"}

# 14 //
lm_3 <- lm(maxgrip ~ female + age + country, 
           data = ES.data.baseline.xz)

# 28 dodatnih parametrov, pac 3 - (intercept), spol, starost so "osnovni" model in se 28 parametrov ki premikajo gor ali dol glede na drzavo.



```

```{r, echo=TRUE, eval=TRUE, results="markup"}
# 15 //

# Da, anova potrdi, sicer je videti tudi po r^2 vrednostih
summary(lm_2)$r.squared
summary(lm_3)$r.squared

anova(lm_2, lm_3)

```

Odgovor na 16. vprašanje je `c`.

