---
title: "Domača naloga 9"
author: "Alen Kahteran"
date: '9. 11. 2020'
output:
  pdf_document:
    toc: no
    toc_depth: '3'
params:
  printcode: yes
  printresults: hide
editor_options:
  chunk_output_type: console
---

```{r, setup, include=FALSE}
# set this option in the first code chunk in the document
knitr::opts_chunk$set(echo=params$printcode, results=params$printresults, warning=FALSE)
library(tidyverse)
```

## Definicija funkcij za igri

```{r, echo=TRUE, eval=TRUE, results="markup"}

igra1 <- function(){
    ### returns TRUE or FALSE value based on simulation of igra1. throwing 1 dice
    ### TRUE represents a win (one 6 out of 4 throws)
    ### FALSE represents a loss (no 6 out of 4 throws)
    ### 4 throws of a dice, if any of those is 6, return TRUE else FALSE
    ### No input required
    return(any(sample(1:6, 4, replace=TRUE) == 6))
}

igra2 <- function(){
    ### returns TRUE or FALSE value based on simulation of igra2. throwing 2 dices
    ### TRUE represents a win (two 6 in same throw out of 24 throws)
    ### FALSE represents a loss (no occurence of two 6 out of 24 throws)
    ### 24 throws of a dice, if sum of any 2 pairs is equal to 12 (2x6), 
    ### return TRUE else FALSE
    ### No input required
    return(any(rowSums(cbind(sample(1:6, 24, replace=TRUE), sample(1:6, 24, replace=TRUE))) == 12))
}
```

## Ocena verjetnosti za zmago (simulacija)

```{r, echo=TRUE, eval=TRUE, results="markup"}

simulate_probabilities <- function(n, verbose=FALSE){
    ### returns probabilites of winning for each game. prob1 for game 1, prob2 for game2
    ### position 1 of return vector is probability for game 1
    ### position 2 of return vector is probability for game 2
    ### input:
    ###     n - a number of simulations of a game.
    ###     verbose - a variable which decides the printing of the function, default=FALSE

    prob1 <- mean(replicate(n, igra1()))
    prob2 <- mean(replicate(n, igra2()))
    if (verbose) {
        print(paste0("verjetnost zmage pri igri 1: ", prob1))
        print(paste0("verjetnost zmage pri igri 2: ", prob2))
    } else {
        return(c(prob1, prob2))
    }
    
}

# setting seed for reproducibility
set.seed(8)

# calculate probabilites for game 1 and game 2 when number of games is 10^5
simulate_probabilities(10^5, verbose=TRUE)
```

## Izračun zmag za igro 1

```{r, echo=TRUE, eval=TRUE, results="markup"}


num_game1_won <- function(x){
    ### returns data.frame of games won or games won/equalized for game 1 (compared to g2)
    ### for specific x
    ### input:
    ###     x - a number of simulations of a game.

    # create empty vectors
    g1_better <- rep(NA, x)
    g2_better_equal <- rep(NA, x)
    
    # go from 1 to x
    for (i in 1:x){
        # simulate 100 simulate_probabilities() where i is the number of simulations per
        # game.
        res_matr <- replicate(100, simulate_probabilities(i))
        # here we can compare probabilities as it's basically the same as comparing games
        # won (up to computer precision due to floating point error)
        # 58 > 50 is the same as 0.58 > 0.50
        # 
        # game 1 won
        g1_better[i] <- sum(res_matr[1, ] > res_matr[2, ])
        # game 1 won or was equal
        g2_better_equal[i] <- sum(res_matr[1, ] >= res_matr[2, ])
    }
    
    # adding columns for classification
    g1_better <- cbind(g1_better, "zmage")
    g2_better_equal <- cbind(g2_better_equal, "zmage/izenačeno")
    
    # first binding row-wise
    # then adding 1:x vector for visualisation
    return_matr <- cbind(rbind(g1_better, g2_better_equal), 1:x)
    # changing column names
    colnames(return_matr) <- c("Games_ended_for_1", "Result_for_1", "Games_per_day")
    
    # converting to data.frame then to tibble, for easier handling
    df_return <- tibble(data.frame(return_matr))
    # converting to integer, as matrix can only hold one type of value, which converts
    # everything to "char".
    df_return$Games_ended_for_1 <- as.integer(df_return$Games_ended_for_1)
    df_return$Games_per_day <- as.integer(df_return$Games_per_day)
    # return df
    return(df_return)
}

# setting seed for reproducibility
set.seed(9)

# get data for up to 50 games.
x <- 50
data_full <- num_game1_won(x)

```

## Izris

```{r, echo=TRUE, eval=TRUE, results="markup"}

ggplot(data_full, aes(x=Games_per_day, y=Games_ended_for_1, col=Result_for_1)) +
    geom_line(stat="identity", size=1) +
    labs(title="100 ponovitev", 
         x="Št. iger na dan", 
         y="Št zmag (ali izenačenega rezultata) igre 1",
         col="Igra 1")
```

Že višje, kjer smo simulirali $10^5$ iger, vidimo da je `igra1()` boljša. Verjetnost je višja kot pri `igra2()`, poleg tega pa je tudi višja kot $0.5$. Če jo primerjamo z `igra2()` (na grafu), vidimo da nekje do 10 iger na dan, ne gremo čez magično mejo 50 ponovitev, vendar tudi izgubimo ne, saj je v teh primerih več iger kjer igramo izenačeno. Nato se št. zmag stabilizira nekaj malega višje od 50 (od 100 ponovitev). Poleg tega je še okrog 10 iger izenačenih.





