---
title: "Seminarska naloga 2"
subtitle: "Napredni pristopi v programskem okolju R"
author: "Alen Kahteran"
date: "17. 4. 2020"
output:
    html_document:
toc: no
toc_depth: '3'
params:
    printcode: no
printresults: hide
editor_options:
    chunk_output_type: console
---


```{r setup, include=FALSE}
knitr::opts_chunk$set(echo=params$printcode, results=params$printresults, warning=FALSE, message=FALSE)

library(microbenchmark)
library(Rfast)
library(profvis)
library(dplyr)

```

# 1. $t$ test

Koda ki smo jo prejeli v navodilih je bila sledeča

```{r, echo=TRUE, eval=TRUE, results="markup"}

set.seed(1234)
m <- 1000
n <- 100
X <- matrix(rnorm(m * n, mean = 0, sd = 1), nrow = n)
skupina <- rep(1:2, each = n / 2)

system.time(for(i in 1:m) t.test(X[ , i] ~ skupina)$stat)

```

S $t$ testom smo šli po stolpcih matrike, kjer smo primerjali prvih $50$ in drugih $50$ normalno porazdeljenih vzorcev ($N(0, 1)$). Sam sem to nekoliko priredil tako, da sem zavil vse skupaj v funkcijo `f.t.test1()` zato da lahko kasneje primerjamo rezulate s pospešeno funkcijo. Poglejmo si še relativno časovno razliko v izvajanju s to prirejeno funkcijo.

```{r, echo=TRUE, eval=TRUE, results="markup"}

# prirejena funkcija
f.t.test1 <- function() {
    storage <- numeric(m)
    for(i in 1:m) {
        storage[i] <- t.test(X[ , i] ~ skupina)$stat
    }
    storage
}

# primerjava
microbenchmark(
    for(i in 1:m) t.test(X[ , i] ~ skupina)$stat,
    f.t.test1(),
    unit="relative"
)

```

Vidimo da večjih razlik v izvajanju ni, zato bomo nadaljevali z novo funkcijo za nadaljnje potrebe. Funkcija, ki sem jo sestavil za pohitritev je sledeča:

```{r, echo=TRUE, eval=TRUE, results="markup"}

f.t.test2 <- function() {
    
    matr_upr <- X[1:50,]
    matr_low<- X[51:100,]

    mean_low <- colMeans(matr_low)
    mean_upr <- colMeans(matr_upr)
    
    var_low <- colVars(matr_low, suma=mean_low)
    var_upr <- colVars(matr_upr, suma=mean_upr)
    
    stderr_low <- sqrt(var_low/50)
    stderr_upr <- sqrt(var_upr/50)
    stderr <- sqrt(stderr_low^2 + stderr_upr^2)
    # df <- stderr^4/(stderr_low^4/49 + stderr_upr^4/49)
    tstat <- (mean_upr - mean_low)/stderr
    tstat
}

```

Edina funkcija ki je iz zunanjega paketa je `colVars()`, ki zračuna nepristrano varianco po stolpcih podobno na način kot `colMeans()` (pravzaprav je ideja enaka). Ideja za pohitritev je bila da bi bilo najlažje vse računati vektorsko (tj. povprečja, variance, itd.). Težko rečem kaj je prineslo največ časa, saj sem vse naredil v enem koraku. Postopek ki sem ga ubral, je pa bil ta da sem najprej pogledal kako je funkcija `t.test()` spisana. Nato sem izločil le kodo ki računa $T$ statistiko za naš primer ($t$ test za neodvisna vzorca). Funkcija `f.t.test2()` namenoma računa le $T$ statistiko, saj to je rezultat tudi primarne funkcije.

Najprej razdelim prvotno matriko `X` na dve matriki tako kot ju načeloma določa `skupina`, kjer sem namenoma uporabil številke, saj je _look-up_ spremenljivke počasnejši, poleg tega bi se vse skupaj dodatno upočasnilo ker bi moral uporabljati `n/2`, kar je dodaten izračun. Nato najprej izračunamo povprečja po stolpcih, nato variance s tem da funkciji posredujemo že izračunana povprečja saj tako pridobimo nekaj malega na času. Sledi standardna napaka ter nato še $T$ statistika, kjer je vse izračunano vektorsko.

Izvedimo obe funkciji tako da shranimo rezultate, zato da vidimo da so rezultati enaki.

```{r, echo=TRUE, eval=TRUE, results="markup"}

storage <- f.t.test1()
tstat <- f.t.test2()

all.equal(storage,tstat)

```

Poglejmo si še relativno razliko v času.

```{r, echo=TRUE, eval=TRUE, results="markup"}
microbenchmark(
    f.t.test1(),
    f.t.test2(),
    unit="relative"
)

```

Vidimo da je `f.t.test2` okrog $1500$-krat hitrejša od `f.t.test1()`. Poglejmo še primerjavo, ko je dodan izračuna stopinj prostosti, ki je v prej bil zakomentiran.

```{r, echo=TRUE, eval=TRUE, results="markup"}

f.t.test2df <- function() {
    
    matr_upr <- X[1:50,]
    matr_low<- X[51:100,]

    mean_low <- colMeans(matr_low)
    mean_upr <- colMeans(matr_upr)
    
    var_low <- colVars(matr_low, suma=mean_low)
    var_upr <- colVars(matr_upr, suma=mean_upr)
    
    stderr_low <- sqrt(var_low/50)
    stderr_upr <- sqrt(var_upr/50)
    stderr <- sqrt(stderr_low^2 + stderr_upr^2)
    df <- stderr^4/(stderr_low^4/49 + stderr_upr^4/49)
    tstat <- (mean_upr - mean_low)/stderr
    list("statistike" = tstat, "df"=df)
}

microbenchmark(
    f.t.test1(),
    f.t.test2df(),
    unit="relative"
)
```

Vidimo da je naša funkcija še vedno hitrejša vsaj za faktor $1000$. Izračunajmo še napako prve vrste s tem da smo že izračunali prostostne stopinje, ki niso cela števila ampak se jih izračuna tako kot je napisano v prejšnji funkciji (tako jih izračuna tudi `t.test()` funkcija). Izračunamo zgornjo in spodnjo mejo, nato preverimo če naša izračunana statistika ni v območju zavrnitve. Nato le še preverimo kolikšen je delež zavrnjenih.

```{r, echo=TRUE, eval=TRUE, results="markup"}

tstat_df <- as.data.frame(f.t.test2df()) %>%
    mutate(lwr = qt(0.025, df),
           upr = -lwr,
           between = if_else(tstat > lwr & tstat < upr, TRUE, FALSE, FALSE))

mean(!tstat_df$between)

```

Napaka prve vrste je $5.7\%$. Pričakoval sem vrednost okrog $5%$ ker je tolikšen bil tudi izbrani $\alpha$, odstopanje je pa najverjetneje zaradi naključnosti.


# 2. $\chi^2$ test

Podobno kot prej najprej generiramo podatke, le da tokrat uporabimo $\chi^2$ test in podatke iz Bernoullijeve porazdelitve.

```{r, echo=TRUE, eval=TRUE, results="markup"}

set.seed(1234)
X2 <- matrix(rbinom(m * n, size=1, prob=0.5), nrow = n)

system.time(for(i in 1:m) chisq.test(table(X2[ , i], skupina), correct=FALSE)$stat)

# prirejena funkcija chisq
f.chisq.test1 <- function() {
    storage <- numeric(m)
    for(i in 1:m) {
        storage[i] <- chisq.test(table(X2[, i], skupina), correct=FALSE)$stat
    }
    storage
}

```

Dodal sem le argument `correct=FALSE`, ki ne upošteva Yatesovega popravka za $2\times2$ tabele. To sem storil zaradi lažjega računanja statistike (brez absolutne vrednosti in dodatnega odštevanja $0.5$). Primarno sem iskal način podobno kot prej, da sem preveril kako so spisane interne funkcije. Odkril sem ukaz `tabulate()` ki prešteje vse pozitivne vrednosti v nekem številskem vektorju. Ideja je bila da sem vektor `skupina` nekoliko spremenil, tako da sem namestil vrednosti na $5$ in $10$ ter jih prištel stolpcem. Tako bi lahko dobil vrednosti $5$, $6$, $10$ in $11$, ki sem jih nato le preštel in izračunal $\chi^2$ statistiko. Izkazalo se je kot počasnejše saj sem opravljal dodatne operacije ki prištevajo/preštevajo večkrat kot pa če bi le direktno preštel število ničel oz. enic v zgornji in spodnji polovici matrike (od $50$ odštejemo da dobimo drugo skupino). Na ta način dobim celotno tabelo. Še ena malenkost glede računanja pričakovanih vrednosti, je ta, da je potrebno izračunati le dve, saj sta paroma enaki, ker sta dve skupini vedno enake velikosti ($50$). Funkcija ki sem jo pripravil je sledeča

```{r, echo=TRUE, eval=TRUE, results="markup"}

f.chisq.test2 <-function(){
    #      0 | 1
    # 0 c0r0 | c1r0
    # 1 c0r1 | c1r1
    
    obs_c0r1 <- colSums(X2[1:50,])
    obs_c1r1 <- colSums(X2[51:100,])
    
    obs_c0r0 <- 50 - obs_c0r1
    obs_c1r0 <- 50 - obs_c1r1
    
    exp_r0 <- 0.5 * (obs_c0r0 + obs_c1r0) # 0.5 * je približno 3-5% hitreje kot deljeno??
    exp_r1 <- 0.5 * (obs_c0r1 + obs_c1r1)
    
    chistat <- ((obs_c0r0-exp_r0)^2 + (obs_c1r0-exp_r0)^2)/exp_r0 + ((obs_c0r1-exp_r1)^2 + (obs_c1r1-exp_r1)^2)/exp_r1
    chistat
}


```

Izvedimo obe funkciji tako da shranimo rezultate, zato da vidimo da so rezultati enaki.

```{r, echo=TRUE, eval=TRUE, results="markup"}

storage <- f.chisq.test1()
chistat <- f.chisq.test2()

all.equal(storage, chistat)

```

Poglejmo si še relativno razliko v času.

```{r, echo=TRUE, eval=TRUE, results="markup"}

microbenchmark(
    f.chisq.test1(),
    f.chisq.test2(),
    unit="relative"
)

```

Vidimo da je naša funkcija več kot $1000$-krat hitrejša. Poglejmo si še napako prve vrste.

```{r, echo=TRUE, eval=TRUE, results="markup"}

chistat_df <- as.data.frame(f.chisq.test2()) %>%
    mutate(crit = qchisq(0.95, 1),
           over = if_else(`f.chisq.test2()` > crit, TRUE, FALSE, FALSE))

mean(chistat_df$over)
```

Podobno kot prej mislim da je napaka prve vrste nekoliko višja zaradi naključnosti in sicer je enaka $6.5\%$.


