---
title: "Obvezna domača naloga 4"
subtitle: "Linearni modeli"
author: "Alen Kahteran"
date: "9. 12. 2020"
output:
  pdf_document:
    fig_caption: no
    toc: no
    toc_depth: '3'
params:
  printcode: no
  printresults: hide
editor_options:
  chunk_output_type: console
---

```{r setup, include=FALSE}
knitr::opts_chunk$set(echo=params$printcode, results=params$printresults, warning=FALSE, message=FALSE)
library(mvtnorm)
library(multcomp)
library(tidyverse)
library(effects)
library(gridExtra)
```

##  3.1 model.spol

```{r, echo=TRUE, eval=TRUE, results="markup"}
# read data
tlak <- read.table(file="SKT.txt", header=TRUE, stringsAsFactors=TRUE)
# create linear model based on spol
model.spol <- lm(data=tlak, SKT~spol)

# create matrix of coefficients to be tested
test_matr <- matrix(c(1,0,1,1), nrow=2, byrow=TRUE)
# rename for easier viewing
colnames(test_matr) <- c("b0", "b1")
rownames(test_matr) <- c("M", "F")

# use glht with test_matr for multiple testing
model.spol_test <- glht(model.spol, linfct=test_matr)
# get values
summary(model.spol_test)
confint(model.spol_test)
```

Povprečna vrednost SKT pri moških je bila $155.15 mm$ z intervalom zaupanja $[149.02 mm, 161.28 mm]$ medtem ko je bila pri ženskah $139.86 mm$ z intervalom zaupanja $[132.66 mm, 147.06 mm]$ pri stopnji tveganja $\alpha=0.05$.

## 3.2 model.razlicne


```{r, echo=TRUE, eval=TRUE, results="markup"}
# get correct data
tlak$skupina <- factor(rep(c("A", "B", "C"), 
                           times=c(20, 20, 29))) 
tlak$starost.50 <- tlak$starost - 50
model.razlicne <- lm(data=tlak, SKT~skupina*starost.50)

# create matrix of coefficients to be tested
test_matr <- matrix(c(0, 1, 0, 0, 0, 0,
                      0, 0, 1, 0, 0, 0,
                      0,-1, 1, 0, 0, 0,
                      0, 0, 0, 1, 0, 0,
                      0, 0, 0, 0, 1, 0,
                      0, 0, 0, 0, 0, 1,
                      0, 0, 0, 0,-1, 1),
                    nrow=7,
                    byrow=TRUE)

# rename for easier viewing
rownames(test_matr) <- c("mu|B-A", "mu|C-A", "mu|C-B", 
                 "k|A", "k|B-A", "k|C-A", "k|C-B")

colnames(test_matr) <- c("b0","b1","b2","b3","b4","b5")
test_matr

# use glht with test_matr for multiple testing
test.razlicne <- glht(model.razlicne, linfct=test_matr)
# get values
summary(test.razlicne)
confint(test.razlicne)
```

1. Povprečni SKT med skupino A in skupino B ni statistično značilno drugačen ($p=0.94$).

2. Povprečni SKT med skupino A in skupino C je statistično značilno drugačen ($p=0.0001$). Povprečni SKT skupine A je višji za $12.38 mm$ s pripadajočim intervalom zaupanja, pri $\alpha = 0.05$, $[5.12 mm, 19.63 mm]$.

3. Podobno kot pri prejšnji točki je povprečni SKT med skupino B in C statistično značilno drugačen ($p < 10^{-4}$). Povprečni SKT skupine B je višji za $14.63 mm$ s pripadajočim intervalom zaupanja, pri $\alpha = 0.05$, $[7.24 mm, 22.01 mm]$.

4. Ko gledamo odvisnost SKT skupine A od starosti, vidimo da je statistično značilno ($p < 10^{-4}$) drugačna od 0. V povprečju se vsako leto SKT poveča za  $1.04 mm$. Interval zaupanja ($\alpha = 0.05$) je $[0.67 mm, 1.40 mm]$

5. Razlike odvisnosti SKT od starosti po skupinah ($BA$, $CA$ in $CB$), niso statistično značilno drugačne od $0$.
