---
title: "Domača naloga 1"
subtitle: "Osnove teoretične statistike"
author: "Alen Kahteran"
date: "1 12 2020"
output:
  html_document:
    fig_caption: no
    toc: no
    toc_depth: '3'
params:
  printcode: no
  printresults: hide
editor_options:
  chunk_output_type: console
---

```{r, setup, include=FALSE}
# set this option in the first code chunk in the document
knitr::opts_chunk$set(echo=params$printcode, results=params$printresults, warning=FALSE, message=FALSE)
# importing required library
library(tidyverse)
```

## Izračun pričakovanih vrednosti in variance

Pričakovano vrednost izračunamo na naslednji način

$$E(X) = \sum_{i=1}^{n=6}x_ip(x_i)
$$


V našem primeru ko ustavimo naše podatke, zapišemo na naslednji način

$$
E(X) = 1 \cdot q^5 + 2 \cdot 5q^4(1-q) + 3 \cdot 10 \cdot q^3(1-q)^2 + 4 \cdot 10q^2(1-q)^3 + 5 \cdot 5q(1-q)^4 + 6 \cdot(1-q)^5 \\
E(X) = 6-5q
$$
Izračunajmo najprej še $E(X^2)$ saj bomo to potrebovali da izračunamo varianco.

$$
E(X^2) = 1^2 \cdot q^5 + 2^2 \cdot 5q^4(1-q) + 3^2 \cdot 10q^3(1-q)^2 + 4^2 \cdot 10q^2(1-q)^3 + 5^2 \cdot 5q(1-q)^4 + 6^2 \cdot(1-q)^5 \\
E(X^2) = 5q(4q-11)+36
$$

Če sedaj to ustavimo v enačbo za varianco, dobimo naslednje

$$
Var(X) = E(X^2) - E(X)^2 \\
Var(X) = 20q^2-55q+36 - (6-5q)^2 \\
Var(X) = 5 q - 5 q^2
$$

Se pravi pričakovana vrednost in varianca za naš primer ($q=0.2$) sta

$$
q = 0.2 \\
E(X) = 6-5q = 5\\
Var(X) = 5 q - 5 q^2 = 0.8
$$

## Simulacije

S simulacijo lahko preverimo če dobimo enake rezultate

```{r, echo=TRUE, eval=TRUE, results="markup"}

# setting seed for reproducibility
set.seed(8)
# define q
q <- 0.2
# define sample size
sample_size <- 10^5
# define probabilities
probs <- c(q^5, 
           5*q^4*(1-q), 
           10*q^3*(1-q)^2, 
           10*q^2*(1-q)^3,
           5*q*(1-q)^4,
           (1-q)^5)

# create one sample
tmp <- sample(1:6, sample_size, replace=TRUE, prob=probs)

# get variance
# unbiased
varianca <- function(x){1/length(x)* sum((x-mean(x))^2)}
varianca(tmp)
# get expected value
mean(tmp)
```

Poglejmo si še primer porazdelitve ko smo vzorčili s prejšnjimi verjetnostmi, kjer je tudi videti da je pričakovana vrednost enaka $5$.

```{r, echo=FALSE, eval=TRUE, results="markup", fig.align="center"}

ggplot(NULL, aes(x=tmp)) +
    geom_bar() +
    labs(x="Št. pik na kocki",
         y="Frekvenca")



```

Simulirajmo vzorčenje 1000-krat, z omenjenimi verjetnostmi, da vidimo ocene pričakovanih vrednosti ter ocene varianc.


```{r, echo=FALSE, eval=TRUE, results="markup", fig.align="center"}
expected <- replicate(1000,mean(sample(1:6, sample_size, replace=TRUE, prob=probs)))
variance <- replicate(1000,varianca(sample(1:6, sample_size, replace=TRUE, prob=probs)))

ggplot(NULL, aes(x=expected)) +
    geom_histogram(bins=20, col="lightgray") +
    labs(x="Ocena pričakovane vrednosti s simulacijami",
         y="Frekvenca")

ggplot(NULL, aes(x=variance)) +
    geom_histogram(bins=20, col="lightgray") +
    labs(x="Ocena variance s simulacijami",
         y="Frekvenca")


```

## Pristranskost cenilke


Imamo cenilko za $\hat{q}$,

$$
\hat{q} = \sqrt[4]{\frac{5\frac{n_1}{n}+\frac{n_2}{n}}{5}} \,.
$$

Da preverimo če je ta nepristranska mora veljati $E[\hat{q}] = q$. V našem primeru velja naslednje (konstanto lahko vzamemo ven iz pričakovane vrednosti)

$$
E[\hat{q}] = \frac{1}{\sqrt[4]{5}}E\left[\sqrt[4]{5\frac{n_1}{n}+\frac{n_2}{n}}\right] \,.
$$

Če uporabimo Jensenovo neenakost (v našem primeru je funkcija četrti koren) vemo da velja naslednje

$$
E[\hat{q}] = \frac{1}{\sqrt[4]{5}}E\left[\sqrt[4]{5\frac{n_1}{n}+\frac{n_2}{n}}\right] \leq \frac{1}{\sqrt[4]{5}}\sqrt[4]{E\left[5\frac{n_1}{n}+\frac{n_2}{n}\right]} \,.
$$
Ker je koren strogo konkavna funkcija velja tudi stroga neenakost. Poleg tega lahko pričakovano vrednost vsote razdelimo na vsoto pričakovanih vrednosti

$$
E[\hat{q}] < \frac{1}{\sqrt[4]{5}}\sqrt[4]{E\left[5\frac{n_1}{n}\right]+E\left[\frac{n_2}{n}\right]} \,.
$$
Podobno kot prej, lahko konstante nesemo ven iz pričakovane vrednosti

$$
E[\hat{q}] < \frac{1}{\sqrt[4]{5}}\sqrt[4]{\frac{5}{n}E\left[n_1\right]+\frac{1}{n}E\left[n_2\right]} \,.
$$
Ker $n_1$ in $n_2$ predstavljata cenilki za $5q^5$ oz. $5q^4(1-q)$, velja naslednje

$$
E[\hat{q}] < \frac{1}{\sqrt[4]{5}}\sqrt[4]{5q^5+5q^4(1-q)} \,.
$$
Če stvari nekoliko pokrajšamo, dobimo sledeče neenačbe

$$
E[\hat{q}] < \frac{1}{\sqrt[4]{5}}\sqrt[4]{5q^4}\,,
$$

$$
E[\hat{q}] < \frac{\sqrt[4]{5}}{\sqrt[4]{5}}\sqrt[4]{q^4}\,,
$$

$$
E[\hat{q}] < \frac{\sqrt[4]{5}}{\sqrt[4]{5}}q = q\,.
$$
Torej vidimo da je pričakovana vrednost $E[\hat{q}]$ manjša od vrednosti $q$. Potemtakem naša cenilka ni nepristranska in sicer jo podcenjuje.

