---
title: "Domača naloga 3"
author: "Alen Kahteran"
date: '7. 11. 2020'
output:
  pdf_document:
    toc: no
    toc_depth: '3'
params:
  printcode: yes
  printresults: hide
editor_options:
  chunk_output_type: console
---

```{r, setup, include=FALSE}
# set this option in the first code chunk in the document
knitr::opts_chunk$set(echo = params$printcode, results= params$printresults, warning = FALSE)
# libraries
library(tidyverse)
library(lubridate)
# setting options for easier number viewing
options(scipen=9999)
```
\noindent
1. Želimo preveriti, ali je kovanec pošten. Naredili smo poizkus, kjer smo 100-krat vrgli kovanec in dobili, da je grb padel 61-krat. Denimo, da je vaša alternativna domneva $H_A:\pi>0.5$. Odgovorite na spodnja vprašanja.

* Določite območje zavrnitve pri stopnji tveganja $\alpha= 0.05$.

```{r, echo=TRUE, eval=TRUE, results="markup"}
qbinom(0.05, 100, 0.5, lower.tail=FALSE)
```

Območje zavrnitve je torej $\{59, 60, \dots,99, 100\}$.

* Ali lahko na podlagi podatkov zavrnete ničelno domnevo v prid alternativni? Zakaj?

Da. Saj smo dobili 61 grbov, kar je v območju zavrnitve.

* Izračunajte tudi vrednost p.

```{r, echo=TRUE, eval=TRUE, results="markup"}
pbinom(60, 100, 0.5, lower.tail = FALSE)
```

* Kakšen statistični sklep sprejmete na podlagi izračunane vrednosti p? Zakaj?

Na podlagi izračunane vrednosti $p$ lahko zavrnemo ničelno domnevo $H_0$, da je kovanec pošten, saj je $p<\alpha$.

* Zapišite vsebinski sklep

Verjetnost grba je večja od $0.5$.

&nbsp;

\noindent
2. Preverite domnevo, da študenti __veterine__ različno časa namenijo športu in gledanju televizije (datoteka `Ankete1011.txt`). Domnevo preverite pri stopnji tveganja $\alpha = 0.05$.

Najprej uredimo podatke.

```{r, echo=TRUE, eval=TRUE, results="markup"}
data_full <- read.table("Ankete1011.txt", sep="\t", header=TRUE, dec=",")
data_full <- tibble(data_full)

data_full$Timestamp <- parse_date_time(data_full$Timestamp, c("dmY HM", "mdY HMS"))
data_full$Spol[data_full$Spol == "zenski"] <- "F"
data_full$Spol[data_full$Spol == "moski"] <- "M"
data_full$Visina <- as.numeric(gsub(",", ".", data_full$Visina))
data_full$Teza <- as.numeric(gsub(",", ".", data_full$Teza))
data_full$Cevelj <- as.numeric(gsub(",", ".", data_full$Cevelj))
data_full$Kajenje[data_full$Kajenje == "ne"] <- "N"
data_full$Kajenje[data_full$Kajenje == "da"] <- "Y"
data_full$Kajenje_koliko <- as.numeric(data_full$Kajenje_koliko)
data_full$Igrice[data_full$Igrice == "ne"] <- "N"
data_full$Igrice[data_full$Igrice == "da"] <- "Y"
data_full$Televizija <- as.numeric(gsub(",", ".", data_full$Televizija))
data_full$Knjige <- as.numeric(gsub(",", ".", data_full$Knjige))
data_full$Sport <- as.numeric(gsub(",", ".", data_full$Sport))

# checking rows with NA values
print(data_full[rowSums(is.na(data_full)) > 0, ], width=Inf)

# imputing missing values with median
data_full$Knjige[is.na(data_full$Knjige)] <- median(data_full$Knjige, na.rm=TRUE)

```

Omejimo se še na študente veterine

```{r, echo=TRUE, eval=TRUE, results="markup"}
# get only students who study veterinary medicine.
data_vet <- data_full %>%
    filter(Studij=="Veterina")
```

* S katerim testom boste preverili domnevo?

T test za parne meritve (Odvisna vzorca).

* Z besedami zapišite ničelno domnevo.

študenti veterine v povprečju namenijo športu in gledanju televizije enako časa.

$\mu_{sp}=\mu_{tv}$ oz. $\mu_{sp}-\mu_{tv}=0$

* Koliko je znašala vrednost $p$? Ali ničelno domnevo zavrnete?

```{r, echo=TRUE, eval=TRUE, results="markup"}
t.test(data_vet$Sport, data_vet$Televizija, paired=TRUE)
```

$p=0.1404$

Ne, ničelne domneve ne moremo zavrniti saj je $p>\alpha$.

* Zapišite vsebinski sklep. Po potrebi lahko še kaj dodatno izračunate in komentirate.

$H_0$ ne moremo zavrniti. Torej ne moremo trditi da študentje veterine v povprečju različno časa namenijo športu kot televiziji. Razlika povprečij je $1.27h$, $p=0.1404$ in $\alpha=0.05$. Interval zaupanja je $[ -0.436,2.981]$. Torej če razlika povprečij ne bi bila v temu intervalu, bi lahko $H_0$ zavrnili.

* Komentirajte izpolnjenost predpostavk.

Predpostavka je, da je razlika vzorcev porazdeljena normalno. V našem primeru je velikost vzorca 44 (vidimo iz stopinj prostosti, ki so 43). Kar je po mojem mnenju dokaj malo za določanje normalnosti. Zato uporabimo Anderson-Darling test, ki za $H_0$ pravi da je vzorec normalno porazdeljen

```{r, echo=TRUE, eval=TRUE, results="markup"}
library(nortest) # implementation of ad.test

ad.test(data_vet$Sport - data_vet$Televizija)
```

Torej na podlagi $p$ vrednosti ne moremo ovreči $H_0$, tj. ne moremo reči da naš vzorec ni normalno porazdeljen.

Poglejmo še Shapiro-Wilk test, ki ravno tako preverja normalnost porazdelitve.

```{r, echo=TRUE, eval=TRUE, results="markup"}
library(nortest) # implementation of ad.test

shapiro.test(data_vet$Sport - data_vet$Televizija)
```

Tu ravno tako ne moremo zavrniti ničelne hipoteze, ki ravno tako predpostavlja da je naša porazdelitev normalno porazdeljena.

&nbsp;

\noindent
3. Preverite domnevo, da študenti __veterine__, ki kadijo, več časa gledajo televizijo kot tisti, ki ne kadijo (datoteka `Ankete1011.txt`). Domnevo preverite pri stopnji tveganja $\alpha = 0.05$

* S katerim testom boste preverili domnevo?

$t$ test za neodvisna vzorca.

* Z besedami zapišite ničelno domnevo.

$H_0: \mu_k = \mu_{nk}$

Tj. Povprečna uporaba televizije pri kadilcih je enaka kot pri nekadilcih v populaciji študentov veterine.

* Koliko je znašala vrednost $p$? Ali ničelno domnevo zavrnete?

```{r, echo=TRUE, eval=TRUE, results="markup"}
t.test(data_vet$Televizija ~ data_vet$Kajenje, paired=FALSE, var.equal=TRUE)
t.test(data_vet$Televizija ~ data_vet$Kajenje, paired=FALSE, var.equal=FALSE)
```

Prvi test je ob predpostavki da je varianca enaka v obeh vzorcih, druga pa da ni. V obeh primerih je $p$ vrednost več ko $\alpha = 0.05$ in na podlagi tega ničelne domneve ne moremo zavrniti.

* Zapišite vsebinski sklep testa. Po potrebi lahko še kaj dodatno izračunate in komentirate.

Na podlagi dobljenih $p$ vrednosti ne moremo trditi da je povprečna uporaba televizije med kadilci in nekadilci različna.

* Komentirajte izpolnjenost predpostavk.

Predpostavka je, da sta obe porazdelitvi porazdeljeni normalno, kar težko trdimo da drži, saj v primeru kadilcev imamo samo 3 zapise. Vseeno opravimo Anderson-Darling in Shapiro-Wilk test za oba vzorca kjer pri obeh testih velja $H_0$ da je vzorec normalno porazdeljen.

```{r, echo=TRUE, eval=TRUE, results="markup"}

# ad.test(data_vet$Televizija[data_vet$Kajenje == "Y"])
# 
# returns an error, so this can't be run.
# 
# Error in ad.test(data_vet$Televizija[data_vet$Kajenje == "Y"]) : 
#   sample size must be greater than 7
ad.test(data_vet$Televizija[data_vet$Kajenje == "N"])

shapiro.test(data_vet$Televizija[data_vet$Kajenje == "Y"])
shapiro.test(data_vet$Televizija[data_vet$Kajenje == "N"])
```

Kljub nedelovanju Anderson-Darling testa na kadilcih, vidimo da oba testa v primeru nekadilcev imata $p$ vrednost manjšo od $\alpha$, in tu lahko zavrnemo ničelno hipotezo da je vzorec nekadilcev normalno porazdeljen. V primeru kadilcev nam Shapiro-Wilk test vrne $p$ vrednost večjo od $\alpha$ in zato ne moremo zavrniti $H_0$. Ampak, kot že omenjeno, je to najbrž zaradi treh zapisov. Posledično si lahko pogledamo še Mann-Whitneyev test, za katerega ni predpostavk (razen o neodvisnosti dogodkov). $H_0$ je v temu primeru da sta porazdelitvi uporabe televizije enaki pri kadilcih in nekadilcih v populaciji študentov veterine.

```{r, echo=TRUE, eval=TRUE, results="markup"}

wilcox.test(data_vet$Televizija ~ data_vet$Kajenje, paired=FALSE)
```

Na podlagi $p$ vrednosti ne moremo zavrniti ničelne hipoteze.


&nbsp;

\noindent
4. V štirih državah smo preučevali povezanost med lastništvom živali (da/ne) in izbrano fakulteto (A/B), rezultati so povzeti v spodnji tabeli. Zanima nas, v kateri državi je povezanost med fakulteto in lastništvom živali najmočnejša.

|        |       | A1  | B1  | Vsota | A2 | B2 | Vsota | A3    | B3    | Vsota | A4 | B4 | Vsota |
|--------|-------|-----|-----|-------|----|----|-------|-------|-------|-------|----|----|-------|
| Živali | Da    | 60  | 40  | 100   | 6  | 4  | 10    | 6000  | 5200  | 11200 | 6  | 2  | 8     |
|        | Ne    | 40  | 60  | 100   | 4  | 6  | 10    | 4000  | 4800  | 8800  | 4  | 8  | 12    |
|        | Vsota | 100 | 100 | 200   | 10 | 10 | 20    | 10000 | 10000 | 20000 | 10 | 10 | 20    |

* Izpolnite spodnjo tabelo: vrednost $p$ je izračunana na podlagi primernega testa za primerjavo dveh neodvisnih deležev, stopnja tveganja $\alpha = 0.05$, primerjana deleža sta deleža lastnikov živali v posamezni fakulteti, stopnjo povezanosti ovrednotite sami.

### Izračun stopnje povezanosti

-- Cramérjev koeficient asociiranosti

```{r, echo=TRUE, eval=TRUE, results="markup"}
cramer_coef <- function(a, b, c, d){
    return(((a*d)-(b*c))/sqrt((a+b)*(c+d)*(a+c)*(b+d)))
}

# 1
cramer_coef(60, 40, 40, 60)
# 2
cramer_coef(6, 4, 4, 6)
# 3
cramer_coef(6000, 5200, 4000, 4800)
# 4
cramer_coef(6, 2, 4, 8)

```

| Država              | 1              | 2                 | 3                | 4                 |
|---------------------|----------------|-------------------|------------------|-------------------|
| Vrednost $p$        | $0.005$        | $0.371$           | $< 0.001$        | $0.068$           |
| Sklep testa         | $H_0$ zavrnemo | $H_0$ ne zavrnemo | $H_0$ zavrnemo   | $H_0$ ne zavrnemo |
| Primerjana deleža   | $0.6$ in $0.4$ | $0.6$ in $0.4$    | $0.60$ in $0.52$ | $0.6$ in $0.2$    |
| Stopnja povezanosti | $0.2$ - nizka  | $0.2$ - nizka     | $0.08$ - nizka   | $0.41$ - srednja  |

* Ali je vrednost $p$ primerna mera, s katero lahko povzamemo stopnjo povezanosti med spremenljivkami? Kratko utemeljite.

Ne. Statistična značilnost ($p$ vrednost) ni enako kot stopnja povezanosti. Pri majhnih vzorcih se zna zgoditi, da je povezanost visoka, a statistično neznačilna. Pri velikih vzorcih pa se lahko zgodi celo, da je povezanost nizka, a je statistično zelo značilna.

